---
title: "Analisi Econometrica della Fuga di Cervelli"
subtitle: "Determinanti e Impatti sui Sistemi d'Innovazione"
author: ""
date: last-modified
lang: it
execute:
  echo: false
  warning: false
  message: false
format:
  pdf:
    toc: true
    number-sections: true
    colorlinks: true
    geometry:
      - top=30mm
      - left=25mm
      - right=25mm
      - bottom=30mm
    papersize: a4
    header-includes: |
      \usepackage{booktabs}
      \usepackage{caption}
---

\newpage

# Introduzione e definizione dell'argomento

La fuga di cervelli è il fenomeno per cui persone altamente istruite, qualificate o con elevate competenze professionali lasciano il proprio paese (o regione) per trasferirsi altrove, generalmente alla ricerca di migliori opportunità lavorative, salariali, scientifiche o di qualità della vita.

In termini economici e sociali, la fuga di cervelli comporta una perdita di capitale umano per il territorio di origine, poiché individui formati attraverso investimenti pubblici e privati contribuiscono poi alla crescita economica e innovativa di altri paesi. Una definizione più formale fornita della commissione europea è:

\begin{center}
\begin{quote}
"Brain drain refers to the permanent emigration or outflow of skilled and talented individuals from their home regions to seek better opportunities and prospects elsewhere. (European Commission, 2023)"
\end{quote}
\end{center}

Il contesto italiano offre uno spaccato particolarmente interessante per analizzare questo fenomeno. Il mercato del lavoro italiano è storicamente caratterizzato da tassi di occupazione al di sotto della media europea, da una marcata dualità tra lavoro stabile e precario, e da una spesa pubblica in ricerca e istruzione che resta tra le più basse dell'Unione. A ciò si aggiunge una struttura salariale poco competitiva rispetto ai principali paesi di destinazione, soprattutto per i profili ad alta qualifica.

In questa analisi ci concentreremo sui flussi di emigrazione degli italiani con alto livello di istruzione nel periodo 2013–2024, con l'obiettivo di descriverne l'evoluzione e di identificare, attraverso un modello econometrico a dati panel, i principali fattori che li determinano.


# Analisi descrittiva della situazione italiana

Prima di procedere con l'analisi, è utile osservare l'evoluzione del fenomeno attraverso i dati disponibili per l'Italia. Nei paragrafi che seguono vengono presentati il tasso di occupazione nel periodo 2013–2024 e i flussi di emigrazione degli italiani con alto livello di istruzione, sia in termini aggregati che per paese di destinazione.

## Tasso di occupazione

```{r}
# Installa i pacchetti se non presenti
if (!requireNamespace("readr",  quietly = TRUE)) install.packages("readr")
if (!requireNamespace("dplyr",  quietly = TRUE)) install.packages("dplyr")
if (!requireNamespace("tidyr",  quietly = TRUE)) install.packages("tidyr")
if (!requireNamespace("gt",     quietly = TRUE)) install.packages("gt")

library(readr)
library(dplyr)
library(tidyr)
library(gt)

# ── 1. Caricamento dati ───────────────────────────────────────
df <- read_csv("occupazione_italia_vero2.csv",
               show_col_types = FALSE)

# ── 2. Filtra solo l'Italia (prima riga / Country Code = ITA) ─
italia <- df |>
  filter(`Country Code` == "ITA")

# ── 3. Seleziona e riorganizza le colonne degli anni ──────────
anni_cols <- names(italia)[grepl("\\[YR", names(italia))]

italia_long <- italia |>
  select(all_of(anni_cols)) |>
  pivot_longer(
    cols      = everything(),
    names_to  = "Anno",
    values_to = "Tasso (%)"
  ) |>
  mutate(
    Anno      = sub(" \\[YR\\d+\\]", "", Anno),   # pulisce "2013 [YR2013]" → "2013"
    Anno      = as.integer(Anno),
    `Tasso (%)` = suppressWarnings(as.numeric(`Tasso (%)`))
  ) |>
  filter(!is.na(`Tasso (%)`))   # rimuove anni senza dato

# ── 4. Visualizza la tabella con {gt} ─────────────────────────
tabella <- italia_long |>
  gt() |>
  tab_header(
    title    = md("**Tasso di Occupazione — Italia**"),
  ) |>
  cols_label(
    Anno        = "Anno",
    `Tasso (%)` = "Tasso (%)"
  ) |>
  fmt_number(
    columns  = `Tasso (%)`,
    decimals = 2
  ) |>
  data_color(
    columns = `Tasso (%)`,
    method  = "numeric",
    palette = c("#d4f1d4", "#f7a7a6")   # verde basso → rosso alto
  ) |>
  tab_style(
    style = cell_text(color = "white", weight = "bold"),
    locations = cells_column_labels()
  ) |>
  tab_source_note(
    source_note = "Fonte: World Bank - Employment to population ratio, 15+, totale (%) · 2013–2024"
  ) |>
  opt_table_font(font = "Arial") |>
  opt_row_striping()

# Stampa la tabella nel PDF
tabella
```

Il tasso di occupazione italiano (popolazione 15+) mostra una crescita sostanzialmente continua nel periodo considerato, passando  dal 42,60% del 2013 al 46,37% del 2024. La progressione non è però lineare: dopo una fase di lenta risalita tra il 2013 e il 2019, si registra una flessione nel 2020 e 2021, riconducibile agli effetti della pandemia sul mercato del lavoro. Dal 2022 in poi la ripresa è più decisa, con il tasso che supera per la prima volta quota 46%.

Va tuttavia sottolineato che, nonostante il miglioramento, i valori rimangono strutturalmente bassi rispetto alla media europea, il che contribuisce a rendere il mercato del lavoro italiano poco attrattivo per i profili ad alta qualifica.

## Flussi negli anni

```{r}
#| label: grafico-iscritti-totale
#| fig-width: 8
#| fig-height: 5

if (!requireNamespace("tidyverse", quietly = TRUE)) install.packages("tidyverse")
if (!requireNamespace("readxl", quietly = TRUE)) install.packages("readxl")
if (!requireNamespace("ggplot2", quietly = TRUE)) install.packages("ggplot2")
if (!requireNamespace("scales", quietly = TRUE)) install.packages("scales")

library(tidyverse)
library(readxl)
library(ggplot2)
library(scales)

percorso_file <- "tavola12_serie_istr.xlsx"

raw <- read_excel(percorso_file, sheet = "Tavola12", col_names = FALSE)

anni     <- 2013:2024
cols_alto <- 2 + (seq_along(anni) - 1) * 4 + 2 

riga52  <- as.numeric(raw[52, cols_alto])

dati <- tibble(
  anno  = anni,
  n     = riga52
)

p_iscritti <- ggplot(dati, aes(x = factor(anno), y = n)) +
  geom_col(fill = "#378ADD", width = 0.7) +
  geom_text(
    aes(label = scales::label_number(big.mark = ".", decimal.mark = ",")(n)),
    vjust = -0.5,
    size  = 3.5,
    color = "grey30"
  ) +
  scale_y_continuous(
    labels   = scales::label_number(big.mark = ".", decimal.mark = ","),
    limits   = c(0, max(dati$n) * 1.12),
    expand   = expansion(mult = c(0, 0))
  ) +
  labs(
    title    = "Italiani con alta istruzione residenti all'estero – Totale",
    caption  = "Fonte: ISTAT – Demo.istat.it, Tavola 12",
    x        = NULL,
    y        = "Italiani residenti all'estero con alta istruzione"
  ) +
  theme_minimal(base_size = 13) +
  theme(
    plot.title      = element_text(face = "bold", size = 15, margin = margin(b = 4)),
    plot.subtitle   = element_text(colour = "grey40", size = 10, margin = margin(b = 12)),
    plot.caption    = element_text(colour = "grey55", size = 9,  margin = margin(t = 10)),
    axis.text.x     = element_text(size = 11),
    panel.grid.major.x = element_blank(),
    panel.grid.minor   = element_blank(),
    plot.margin = margin(16,16,12,16)

  )

p_iscritti
```

Il grafico mostra con chiarezza la tendenza crescente nell'emigrazione di italiani con alto livello di istruzione: 
si passa dai circa 19.500 del 2013 ai quasi 44.700 del 2024, con un incremento complessivo di oltre il 130% nell'arco del periodo.

L'unica interruzione significativa si registra nel biennio 2020–2021, in corrispondenza della pandemia da COVID-19,che ha temporaneamente bloccato i flussi migratori a livello globale. La ripresa successiva è però rapida e intensa: già dal 2022 i valori tornano sui livelli pre-pandemia, e negli anni 2023–2024 si registrano i picchi più alti dell'intera serie storica.

## Flussi per destinazione e anni 

```{r}
#| label: grafico-iscritti-paesi
#| fig-width: 10
#| fig-height: 6.5

riga_iscrizioni   <- which(apply(raw, 1, function(r) any(grepl("^ISCRIZIONI$",   r, ignore.case = TRUE))))
riga_cancellazioni <- which(apply(raw, 1, function(r) any(grepl("^CANCELLAZIONI$", r, ignore.case = TRUE))))

estrai_sezione <- function(df, riga_inizio, riga_fine = nrow(df)) {
  blocco <- df[(riga_inizio + 1):(riga_fine - 1), ]
  blocco <- blocco[!grepl("^totale$", blocco[[1]], ignore.case = TRUE), ]
  blocco <- blocco[!is.na(blocco[[1]]) & nchar(trimws(blocco[[1]])) > 0, ]
  paesi <- trimws(blocco[[1]])
  alto_cols <- 2 + (seq_along(anni) - 1) * 4 + 2 
  mat <- blocco[, alto_cols, drop = FALSE]
  mat <- mutate_all(as.data.frame(mat), as.numeric)
  colnames(mat) <- anni
  mat$paese <- paesi
  pivot_longer(mat, cols = -paese, names_to = "anno", values_to = "n") |>
    mutate(anno = as.integer(anno)) |>
    filter(!is.na(n))
}

riga_sep <- riga_cancellazioni - 2  

iscrizioni    <- estrai_sezione(raw, riga_iscrizioni,    riga_fine = riga_sep) |> mutate(tipo = "Iscrizioni")
cancellazioni <- estrai_sezione(raw, riga_cancellazioni, riga_fine = nrow(raw)) |> mutate(tipo = "Cancellazioni")

dati_completi <- bind_rows(iscrizioni, cancellazioni)

top_paesi <- cancellazioni |>
  group_by(paese) |>
  summarise(totale = sum(n, na.rm = TRUE)) |>
  filter(!grepl("altri|totale", paese, ignore.case = TRUE)) |>
  slice_max(totale, n = 12) |>
  pull(paese)

dati_filt <- dati_completi |>
  filter(tipo == "Cancellazioni", paese %in% top_paesi) |>
  mutate(paese = factor(paese, levels = top_paesi))

n_paesi  <- length(top_paesi)
palette  <- setNames(
  c("#378ADD","#D85A30","#1D9E75","#D4537E","#BA7517","#7F77DD", "#C0C0C0", "#dfe44f", "#ff7f00", "#9467bd", "#8c564b", "#e377c2")
  [seq_len(n_paesi)],top_paesi)
tipi_linea <- setNames(
  rep(c("solid","dashed","dotted"), length.out = n_paesi),
  top_paesi
)

p_paesi <- ggplot(dati_filt, aes(x = anno, y = n, colour = paese, linetype = paese)) +
  geom_line(linewidth = 0.9) +
  geom_point(size = 2.2) +
  annotate("rect",
           xmin = 2019.5, xmax = 2021.5, ymin = -Inf, ymax = Inf,
           fill = "#d90429", alpha = 0.06) +
  annotate("text", x = 2020.5, y = max(dati_filt$n, na.rm = TRUE) * 0.97,
           label = "Covid-19", size = 3, colour = "#d90429", fontface = "bold") +
  annotate("rect",
           xmin = 2016.5, xmax = 2019.5, ymin = -Inf, ymax = Inf,
           fill = "#00247D", alpha = 0.04) +
  annotate("text", x = 2018.5, y = max(dati_filt$n, na.rm = TRUE) * 0.97,
           label = "Brexit", size = 3, colour = "#00247D", fontface = "bold") +
  scale_colour_manual(values = palette) +
  scale_linetype_manual(values = tipi_linea) +
  scale_x_continuous(breaks = 2013:2024) +
  scale_y_continuous(
    labels = scales::label_number(big.mark = ".", decimal.mark = ","),
    limits = c(0, NA),
    expand = expansion(mult = c(0, 0.06))
  ) +
  labs(
    title    = "Dove vanno gli italiani con alta istruzione",
    subtitle = "Iscritti per trasferimento di residenza all'estero · Istruzione alta · per paese di destinazione",
    caption  = "Fonte: ISTAT – Demo.istat.it, Tavola 12 (2024 provvisorio)",
    x        = NULL,
    y        = "Numero di italiani emigrati con alta istruzione",
    colour   = NULL,
    linetype = NULL
  ) +
  theme_minimal(base_size = 13) +
  theme(
    plot.title        = element_text(face = "bold", size = 15, margin = margin(b = 4)),
    plot.subtitle     = element_text(colour = "grey40", size = 11, margin = margin(b = 12)),
    plot.caption      = element_text(colour = "grey55", size = 9,  margin = margin(t = 10)),
    legend.position   = "bottom",
    legend.key.width  = unit(1.8, "cm"),
    axis.text.x       = element_text(angle = 45, hjust = 1, size = 10),
    panel.grid.minor  = element_blank(),
    panel.grid.major.x = element_line(colour = "grey90"),
    plot.margin       = margin(16, 16, 12, 16)
  ) +
  guides(colour   = guide_legend(nrow = 2),
         linetype = guide_legend(nrow = 2))

p_paesi
```

Il grafico mostra la distribuzione dei flussi di emigrazione degli italiani con alto livello di istruzione verso i principali paesi di destinazione nel periodo 2013–2024, permettendo di cogliere sia le tendenze di lungo periodo che l'impatto di eventi specifici sulla mobilità qualificata.

Il Regno Unito si conferma, per quasi tutto il periodo analizzato, la destinazione privilegiata degli italiani altamente istruiti. I flussi verso il paese crescono in modo sostenuto fino al 2019, anno in cui si raggiunge il picco massimo con circa 7.200 emigrati. È interessante notare che il referendum sulla Brexit del 2016 non 
ha prodotto nell'immediato un effetto di rallentamento: al contrario, i flussi continuano a crescere nel biennio successivo, probabilmente per effetto di una corsa alla residenza prima che le nuove normative 
entrassero in vigore. Il calo diventa evidente solo a partire dal 2020–2021, quando l'uscita effettiva del Regno Unito dall'Unione Europea ha reso concretamente più difficile il trasferimento, eliminando la libertà di circolazione per i cittadini europei. Dal 2022 in poi il flusso verso il Regno Unito si stabilizza su valori significativamente più bassi rispetto al picco pre-Brexit.

Germania e Francia rappresentano le altre due destinazioni storicamente più rilevanti, con andamenti relativamente stabili nel tempo. La Germania mantiene flussi costanti attorno alle 3.000–4.000 unità annue, confermandosi come meta attrattiva soprattutto per profili tecnico-scientifici. La Francia mostra invece una crescita più marcata nella seconda parte del periodo, superando i 3.500 emigrati nel 2024.

Un dato particolarmente significativo riguarda la Spagna, che negli ultimi anni registra una crescita sostenuta e quasi ininterrotta, arrivando a superare nel 2024 il Regno Unito come seconda destinazione per flusso annuale. Questo dato è in parte controintuitivo, considerando che la Spagna condivide con l'Italia alcune delle criticità strutturali — disoccupazione elevata, salari bassi per i giovani qualificati — che spingono all'emigrazione. 
Una possibile spiegazione risiede nella crescita del settore tecnologico spagnolo, in particolare a Barcellona e Madrid, e nella qualità della vita percepita come più accessibile rispetto alle grandi città nordeuropee.

Il biennio 2020–2021 rappresenta un'anomalia trasversale a tutte le destinazioni: i flussi calano in modo generalizzato per effetto delle restrizioni alla mobilità imposte dalla pandemia da COVID-19. 
La ripresa dal 2022 in poi è però rapida e, per alcune destinazioni come Spagna e Francia, porta a valori superiori a quelli pre-pandemia.

Nel complesso, il grafico evidenzia una progressiva diversificazione delle destinazioni nel tempo. Se fino al 2019 
il flusso era fortemente concentrato verso il Regno Unito, negli anni più recenti si osserva una distribuzione più 
equilibrata tra più paesi europei, con una tendenza a privilegiare mete dell'Europa continentale rispetto a quella anglosassone. Questo cambiamento riflette probabilmente sia l'effetto strutturale della Brexit che una maggiore apertura dei mercati del lavoro dell'Europa continentale ai profili altamente qualificati.

## Identificazione dei regressori per lo studio della fuga di cervelli

I regressori della variabile dipendente (fuga di cervelli) sono stati
identificati in:

\begin{itemize}
  \item Disuguaglianza all'interno del Paese (indice di Gini)
  \item Livello di istruzione nel Paese
  \item Crescita percentuale del PIL del Paese
  \item Forza lavoro del Paese con istruzione avanzata 
  \item Spesa del Paese per l'istruzione
\end{itemize}

# Analisi descrittiva dei regressori 
```{r}
library(tidyverse)

# Caricamento dati
df_wb <- read.csv(
  "regressori_list.csv",
  check.names = FALSE,
  na.strings  = c("..", "NA", "")
)

target_countries <- c("USA","GBR","ESP","NLD","DEU","FRA","CHN","BRA","BEL","ARG","IRL")

# Pulizia e Formattazione (Includendo tutte le variabili trovate nel CSV)
df_long_wb <- df_wb %>%
  filter(`Country Code` %in% target_countries) %>%
  # Selezioniamo tutte le serie rilevanti escludendo metadati del database
  filter(!`Series Name` %in% c("Data from database: World Development Indicators", 
                               "Last Updated: 04/08/2026", 
                               NA)) %>%
  mutate(
    Year  = as.integer(`Time`),
    Value = as.numeric(`Value`)
  ) %>%
  filter(!is.na(Value), !is.na(Year))

# Definizione colori e tema (come da tua richiesta)
country_colors <- c(
  "USA" = "#E63946", "GBR" = "#457B9D", "ESP" = "#F4A261",
  "NLD" = "#2A9D8F", "DEU" = "#264653", "FRA" = "#E9C46A",
  "CHN" = "#C0392B", "BRA" = "#27AE60", "BEL" = "#8E44AD",
  "ARG" = "#1ABC9C", "IRL" = "#D35400"
)

tema_slide <- theme_minimal(base_size = 10) +
  theme(
    plot.title       = element_text(face = "bold", size = 11),
    plot.subtitle    = element_text(size = 8, color = "grey40"),
    plot.caption     = element_text(size = 7, color = "grey55", hjust = 1),
    legend.position  = "bottom",
    legend.title     = element_blank(),
    legend.text      = element_text(size = 7),
    legend.key.width = unit(1.2, "cm"),
    panel.grid.minor = element_blank(),
    panel.grid.major = element_line(color = "grey92"),
    axis.title.y     = element_text(size = 9, color = "grey40"),
    axis.title.x     = element_blank()
  )
```

## Grafici degli andamenti

```{r}
# GDP Growth — Crescita del PIL (annual %)

#| label: grafico-gdp
#| fig-width: 9
#| fig-height: 5

df_long_wb %>%
  filter(`Series Name` == "GDP growth (annual %)") %>%
  ggplot(aes(x = Year, y = Value, color = `Country Code`, group = `Country Code`)) +
  geom_hline(yintercept = 0, linetype = "dashed", color = "grey55", linewidth = 0.5) +
  geom_line(linewidth = 0.85) +
  geom_point(size = 1.6) +
  scale_color_manual(values = country_colors) +
  scale_x_continuous(breaks = seq(2013, 2024, by = 2)) +
  labs(
    subtitle = "Variazione percentuale annua del PIL a prezzi costanti",
    y        = "GDP Growth (%)",
    caption  = "Fonte: World Data Bank"
  ) +
  tema_slide
```


```{r}
# Identifichiamo le variabili (esclusa la crescita del PIL)
variabili_da_plottare <- df_long_wb %>% 
  filter(`Series Name` != "GDP growth (annual %)") %>%
  pull(`Series Name`) %>% 
  unique()

# Creazione dei grafici tramite un ciclo
for (var in variabili_da_plottare) {
  
  p <- df_long_wb %>%
    filter(`Series Name` == var) %>%
    ggplot(aes(x = Year, y = Value, color = `Country Code`, group = `Country Code`)) +
    geom_line(linewidth = 1, alpha = 0.8) +
    geom_point(size = 1.5) +
    scale_color_manual(values = country_colors) +
    # Usiamo str_wrap per evitare che i titoli lunghi escano dal grafico
    labs(
      title = str_wrap(var, width = 70),
      subtitle = "Variazione annuale per paese (Dati World Bank)",
      y = "Valore",
      x = "Anno",
      caption = "Grafico generato automaticamente"
    ) +
    tema_slide +
    scale_x_continuous(breaks = seq(min(df_long_wb$Year), max(df_long_wb$Year), by = 2))
  
  # Visualizza il grafico
  print(p)
}
```



# Inferenza sui regressori - verifica presenza di trend nei Paesi


```{=tex}

Prima dell'analisi della fuga si vuole verificare se la variazione dei valori dei regressori sia significativa in ogni Paese. Per ogni paese e vraibile i modelli per la stima sono:


\[ 
X_{it} = \beta_{0i} + \beta_{1i} ANNO +\varepsilon_{i}
\]

\begin{quote}
Con $\beta_{1i}$ come la variazione media annua della variabile X (regressore della fuga) nel Paese i 
\end{quote}

Attraverso il test $H_{0}: \beta_{1i} = 0$, si cerca la presenza di un trend nel Paese i per ogni variabile X
```


```{r}
# Caricamento librerie necessarie
library(tidyverse)
library(broom)

# 1. Caricamento dei dati
# Assicurati che il file sia nella tua directory di lavoro
df <- read_csv("regressori_list.csv")

# 2. Pulizia e preparazione
# Convertiamo 'Value' in numerico (gestendo i "NA") e 'Time' in intero
df_clean <- df %>%
  mutate(
    Value = as.numeric(Value),
    Time = as.numeric(Time)
  ) %>%
  filter(!is.na(Value)) # Rimuoviamo i valori mancanti per il calcolo del trend

# Funzione per assegnare gli asterischi di significatività
get_stars <- function(p) {
  if (is.na(p)) return("")
  if (p < 0.001) return("***")
  if (p < 0.01)  return("**")
  if (p < 0.05)  return("*")
  if (p < 0.1)   return(".")
  return("")
}

# 3. Elaborazione per ogni Variabile (Series Name)
# Creiamo una lista di tabelle, una per ogni indicatore nel CSV
risultati_finali <- df_clean %>%
  group_by(`Series Name`, `Country Name`) %>%
  # Eseguiamo la regressione lineare solo se abbiamo almeno 2 punti dati
  filter(n() >= 2) %>%
  do(tidy(lm(Value ~ Time, data = .))) %>%
  # Ci interessa solo il coefficiente della variabile 'Time' (il trend)
  filter(term == "Time") %>%
  ungroup() %>%
  mutate(
    Significativita = sapply(p.value, get_stars)
  ) %>%
  select(
    Variabile = `Series Name`,
    Paese = `Country Name`,
    `Variazione Media 2013-2024` = estimate,
    `p-value (H0: Beta1=0)` = p.value,
    `Signif.` = Significativita 
  )
```


## Trend per variabile 'Spesa per l'istruzione'

```{r}
var_spesa_istr_tempo <- risultati_finali[c(1:11),-1]
var_spesa_istr_tempo
```

## Trend per variabile 'Crescita del PIL'

```{r}
var_pil_tempo <- risultati_finali[c(24:35),-1]
var_pil_tempo
```

## Trend per variabile 'Livello di istruzione'

```{r}
var_lev_istr_tempo <- risultati_finali[c(12:23),-1]
var_lev_istr_tempo
```

## Trend per variabile 'Forza lavoro con alto livello di istruzione'

```{r}
var_forza_lav_tempo <- risultati_finali[c(48:59),-1]
var_forza_lav_tempo 
```

## Trend per variabile 'Disugualianza (Gini)'

```{r}
var_gini_tempo <- risultati_finali[c(36:47),-1]
var_gini_tempo

```

# Inferenza sui regressori - test sulle medie per verifica di common trends
```{=tex}
\begin{center}

Per validare la robustezza del set di dati, è stata analizzata la significatività delle medie annuali per ogni regressore. Il rifiuto dell'ipotesi nulla $H_0: \mu_t = 0$ conferma che le variabili esplicative della fuga rappresentano una componente strutturale, in generale in tutti i Paesi, nel periodo considerato, ponendo le basi per la successiva analisi

\end{center}
```
# Tabella delle medie 
```{r}
library(tidyverse)
library(broom)

# 1. Funzione per gli asterischi
get_stars <- function(p) {
  if (is.na(p)) return("")
  if (p < 0.001) return("***")
  if (p < 0.01)  return("**")
  if (p < 0.05)  return("*")
  if (p < 0.1)   return(".")
  return("")
}

# 2. Caricamento e pulizia (assicurati che il file sia nella cartella corretta)
df <- read_csv("regressori_list.csv")

df_clean <- df %>%
  mutate(Value = as.numeric(Value)) %>%
  filter(!is.na(Value))

# 3. Calcolo dei test e formattazione
tabella_risultati <- df_clean %>%
  group_by(`Series Name`, Time) %>%
  # Eseguiamo il test t (H0: media = 0)
  do(tidy(t.test(.$Value, mu = 0))) %>%
  ungroup() %>%
  mutate(
    # Creiamo la stringa "p-value (***)"
    p_format = paste0(format.pval(p.value, digits = 3), " (", sapply(p.value, get_stars), ")"),
    # Arrotondiamo la media per la colonna del valore
    estimate = round(estimate, 3)
  ) %>%
  select(`Series Name`, Time, estimate, p_format) %>%
  # Trasformiamo in formato largo (wide)
  pivot_wider(
    names_from = Time, 
    values_from = c(estimate, p_format),
    names_glue = "{.value}_{Time}"
  )

# 4. Riordino delle colonne per avere: Media_2013, P-value_2013, Media_2014, P-value_2014...
# Prendiamo i nomi delle colonne tranne la prima (Series Name)
cols <- colnames(tabella_risultati)[-1]
# Le ordiniamo per anno (estraendo i numeri alla fine della stringa)
anni <- str_extract(cols, "\\d+$") %>% unique() %>% sort()

ordine_colonne <- c("Series Name")
for(a in anni) {
  ordine_colonne <- c(ordine_colonne, paste0("estimate_", a), paste0("p_format_", a))
}

tabella_finale <- tabella_risultati %>% select(all_of(ordine_colonne))

# Rinominiamo le colonne per renderle pulite (opzionale)
colnames(tabella_finale) <- gsub("estimate_", "Media ", colnames(tabella_finale))
colnames(tabella_finale) <- gsub("p_format_", "p-value ", colnames(tabella_finale))

tabella_finale[,1] <- c('Spesa Istruzione','Livello Istruzione','Crescita PIL','Disugualianza','Lavoratori istruiti') 


tabella_finale

```

# Modello di regressione esplicativo della fuga - struttura

```{=tex}
\[ 
y_{it} = \alpha + \beta X_{it} + \mu_i + \lambda_t + \varepsilon_{it}
\]

\begin{itemize}
\item $y_{it}$: flusso di migranti verso il Paese $i$ al tempo $t$
\item $X_{it}$: variabile che al tempo $t$ influenza la fuga di cervelli verso il Paese $i$
\item $\mu_i$: componente (costante nel tempo) non osservabile che influenza la fuga verso il Paese $i$ 
\item $\lambda_t$: componente al tempo $t$ che influenza in generale la fuga di cervelli
\item $\varepsilon_{it}$: componente casuale, non spiegata dal modello per ogni Paese $i$ al tempo $t$
\end{itemize}
```


# Applicazione del modello ai dati 


```{r, include = FALSE}
# 1. Caricamento pacchetti necessari
if (!require("plm")) install.packages("plm")
if (!require("tidyverse")) install.packages("tidyverse")

library(plm)
library(tidyverse)

# 2. Caricamento e pulizia dati
df <- read.csv("dataset_unito.csv")

# Creazione variabili dummy per eventi storici
df <- df %>%
  mutate(
    # Dummy Brexit: 1 per GBR dal 2016 (voto) o 2020 (uscita effettiva)
    brexit = if_else(Country.Code == "GBR" & Time >= 2016, 1, 0),
    # Dummy COVID-19: impatto globale sulla mobilità 2020-2021
    covid = if_else(Time %in% c(2020, 2021), 1, 0)
  )

# Gestione valori mancanti (esempio: rimozione o interpolazione)
# Il modello plm non accetta NA nelle variabili del modello
df_clean <- df %>% drop_na(cancellazioni, gdp_per_capita, gini_index)

# 3. Definizione della struttura Panel
# 'index' specifica la dimensione individuale (Country) e temporale (Time)
p_df <- pdata.frame(df_clean, index = c("Country.Code", "Time"))

```

```{r}
# MODELLO A EFFETTI RANDOM
modello_re <- plm(cancellazioni ~ gdp_per_capita + gini_index + ed_attain_low_sec + labor_adv_edu + edu_exp_public + brexit + covid, 
                 data = p_df, 
                 model = "random")
summary(modello_re)

# MODELLO A EFFETTI FISSI (Within)
modello_fe <- plm(cancellazioni ~ gdp_per_capita + gini_index + ed_attain_low_sec + labor_adv_edu + edu_exp_public + brexit + covid, 
                 data = p_df, 
                 model = "within")
summary(modello_fe)

# Test di Hausman: confrontro tra  modello a Effetti Fissi e quello a Effetti Random
phtest(modello_fe, modello_re) # Preferiamo il modello a Effetti Fissi 
```

```{r, include = FALSE}
# Rimuoviamo eventuali NA nelle variabili che useremo nel modello
df_clean <- df %>% drop_na(cancellazioni, gdp_per_capita, gini_index, ed_attain_low_sec)

p_df <- pdata.frame(df_clean, index = c("Country.Code", "Time"))
```

```{r}
# Stima del modello ottimizzato
modello_fe_final <- plm(cancellazioni ~ gdp_per_capita + gini_index + ed_attain_low_sec +
                        brexit, 
                        data = p_df, 
                        model = "within")

# 2. Visualizzazione dei risultati
summary(modello_fe_final)
```

# Commento del risultato 


