---
title: "Analisi Econometrica della Fuga di Cervelli"
subtitle: "Determinanti e Impatti sui Sistemi d'Innovazione"
author: ""
date: last-modified
lang: it
execute:
  echo: false
  warning: false
  message: false
format:
  pdf:
    toc: true
    number-sections: true
    colorlinks: true
    geometry:
      - top=30mm
      - left=25mm
      - right=25mm
      - bottom=30mm
    papersize: a4
    header-includes: |
      \usepackage{booktabs}
      \usepackage{caption}
---




# Introduzione e definizione dell'argomento
\begin{center}

La fuga di cervelli è il fenomeno per cui persone altamente istruite, qualificate o con elevate competenze professionali lasciano il proprio paese (o regione) per trasferirsi altrove, generalmente alla ricerca di migliori opportunità lavorative, salariali, scientifiche o di qualità della vita.

In termini economici e sociali, la fuga di cervelli comporta una perdita di capitale umano per il territorio di origine, poiché individui formati attraverso investimenti pubblici e privati contribuiscono poi alla crescita economica e innovativa di altri paesi.

Una definizione più formale fornita della commissione europea è:

\begin{quote}
"Brain drain refers to the permanent emigration or outflow of skilled and talented individuals from their home regions to seek better opportunities and prospects elsewhere. (European Commission, 2023)"
\end{quote}

\end{center}

In questa analisi ci concentreremo sulla fuga dall'Italia ai principali Paesi di destinazione scelti dagli italiani.


# Analisi descrittiva dei Dati Italiani

Di seguito carichiamo i grafici su occupazione e flussi migratori di italiani con alto livello di istruzione



## Tassi di occupazione negli anni 

```{r}

# Installa i pacchetti se non presenti
if (!requireNamespace("readr",  quietly = TRUE)) install.packages("readr")
if (!requireNamespace("dplyr",  quietly = TRUE)) install.packages("dplyr")
if (!requireNamespace("tidyr",  quietly = TRUE)) install.packages("tidyr")
if (!requireNamespace("gt",     quietly = TRUE)) install.packages("gt")

library(readr)
library(dplyr)
library(tidyr)
library(gt)

# ── 1. Caricamento dati ───────────────────────────────────────
df <- read_csv("occupazione_italia_vero2.csv",
               show_col_types = FALSE)

# ── 2. Filtra solo l'Italia (prima riga / Country Code = ITA) ─
italia <- df |>
  filter(`Country Code` == "ITA")

# ── 3. Seleziona e riorganizza le colonne degli anni ──────────
anni_cols <- names(italia)[grepl("\\[YR", names(italia))]

italia_long <- italia |>
  select(all_of(anni_cols)) |>
  pivot_longer(
    cols      = everything(),
    names_to  = "Anno",
    values_to = "Tasso (%)"
  ) |>
  mutate(
    Anno      = sub(" \\[YR\\d+\\]", "", Anno),   # pulisce "2013 [YR2013]" → "2013"
    Anno      = as.integer(Anno),
    `Tasso (%)` = suppressWarnings(as.numeric(`Tasso (%)`))
  ) |>
  filter(!is.na(`Tasso (%)`))   # rimuove anni senza dato

# ── 4. Visualizza la tabella con {gt} ─────────────────────────
tabella <- italia_long |>
  gt() |>
  tab_header(
    title    = md("**Tasso di Occupazione — Italia**"),
    subtitle = "Employment to population ratio, 15+, totale (%) · 2013–2024"
  ) |>
  cols_label(
    Anno        = "Anno",
    `Tasso (%)` = "Tasso (%)"
  ) |>
  fmt_number(
    columns  = `Tasso (%)`,
    decimals = 2
  ) |>
  data_color(
    columns = `Tasso (%)`,
    method  = "numeric",
    palette = c("#d4f1d4", "#f7a7a6")   # verde basso → rosso alto
  ) |>
  tab_style(
    style = cell_text(color = "white", weight = "bold"),
    locations = cells_column_labels()
  ) |>
  tab_source_note(
    source_note = "Fonte: World Bank.csv"
  ) |>
  opt_table_font(font = "Arial") |>
  opt_row_striping()

# Stampa la tabella nel PDF
tabella
```

## Flussi negli anni
```{r}
#| label: grafico-iscritti-totale
#| fig-width: 8
#| fig-height: 5

library(tidyverse)
library(readxl)
library(ggplot2)
library(scales)

percorso_file <- "tavola12_serie_istr.xlsx"

raw <- read_excel(percorso_file, sheet = "Tavola12", col_names = FALSE)

anni     <- 2013:2024
cols_alto <- 2 + (seq_along(anni) - 1) * 4 + 2 

riga52  <- as.numeric(raw[52, cols_alto])

dati <- tibble(
  anno  = anni,
  n     = riga52
)

p_iscritti <- ggplot(dati, aes(x = factor(anno), y = n)) +
  geom_col(fill = "#378ADD", width = 0.7) +
  geom_text(
    aes(label = scales::label_number(big.mark = ".", decimal.mark = ",")(n)),
    vjust = -0.5,
    size  = 3.5,
    color = "grey30"
  ) +
  scale_y_continuous(
    labels   = scales::label_number(big.mark = ".", decimal.mark = ","),
    limits   = c(0, max(dati$n) * 1.12),
    expand   = expansion(mult = c(0, 0))
  ) +
  labs(
    title    = "Italiani con alta istruzione iscritti all'estero – Totale",
    subtitle = "Tavola 12 ISTAT · Riga Totale CANCELLAZIONI · Colonna istruzione alta · Anni 2013–2024",
    caption  = "Fonte: ISTAT – Demo.istat.it, Tavola 12 (2024 provvisorio)",
    x        = NULL,
    y        = "Numero di persone (istruzione alta)"
  ) +
  theme_minimal(base_size = 13) +
  theme(
    plot.title      = element_text(face = "bold", size = 15, margin = margin(b = 4)),
    plot.subtitle   = element_text(colour = "grey40", size = 10, margin = margin(b = 12)),
    plot.caption    = element_text(colour = "grey55", size = 9,  margin = margin(t = 10)),
    axis.text.x     = element_text(size = 11),
    panel.grid.major.x = element_blank(),
    panel.grid.minor   = element_blank(),
    plot.margin = margin(16,16,12,16)

  )

p_iscritti
```

## Flussi per destivazione e anni 
```{r}
#| label: grafico-iscritti-paesi
#| fig-width: 10
#| fig-height: 6.5

riga_iscrizioni   <- which(apply(raw, 1, function(r) any(grepl("^ISCRIZIONI$",   r, ignore.case = TRUE))))
riga_cancellazioni <- which(apply(raw, 1, function(r) any(grepl("^CANCELLAZIONI$", r, ignore.case = TRUE))))

estrai_sezione <- function(df, riga_inizio, riga_fine = nrow(df)) {
  blocco <- df[(riga_inizio + 1):(riga_fine - 1), ]
  blocco <- blocco[!grepl("^totale$", blocco[[1]], ignore.case = TRUE), ]
  blocco <- blocco[!is.na(blocco[[1]]) & nchar(trimws(blocco[[1]])) > 0, ]
  paesi <- trimws(blocco[[1]])
  alto_cols <- 2 + (seq_along(anni) - 1) * 4 + 2 
  mat <- blocco[, alto_cols, drop = FALSE]
  mat <- mutate_all(as.data.frame(mat), as.numeric)
  colnames(mat) <- anni
  mat$paese <- paesi
  pivot_longer(mat, cols = -paese, names_to = "anno", values_to = "n") |>
    mutate(anno = as.integer(anno)) |>
    filter(!is.na(n))
}

riga_sep <- riga_cancellazioni - 2  

iscrizioni    <- estrai_sezione(raw, riga_iscrizioni,    riga_fine = riga_sep) |> mutate(tipo = "Iscrizioni")
cancellazioni <- estrai_sezione(raw, riga_cancellazioni, riga_fine = nrow(raw)) |> mutate(tipo = "Cancellazioni")

dati_completi <- bind_rows(iscrizioni, cancellazioni)

top_paesi <- cancellazioni |>
  group_by(paese) |>
  summarise(totale = sum(n, na.rm = TRUE)) |>
  filter(!grepl("altri|totale", paese, ignore.case = TRUE)) |>
  slice_max(totale, n = 12) |>
  pull(paese)

dati_filt <- dati_completi |>
  filter(tipo == "Cancellazioni", paese %in% top_paesi) |>
  mutate(paese = factor(paese, levels = top_paesi))

n_paesi  <- length(top_paesi)
palette  <- setNames(
  c("#378ADD","#D85A30","#1D9E75","#D4537E","#BA7517","#7F77DD", "#C0C0C0", "#dfe44f", "#ff7f00", "#9467bd", "#8c564b", "#e377c2")
  [seq_len(n_paesi)],top_paesi)
tipi_linea <- setNames(
  rep(c("solid","dashed","dotted"), length.out = n_paesi),
  top_paesi
)

p_paesi <- ggplot(dati_filt, aes(x = anno, y = n, colour = paese, linetype = paese)) +
  geom_line(linewidth = 0.9) +
  geom_point(size = 2.2) +
  annotate("rect",
           xmin = 2019.5, xmax = 2021.5, ymin = -Inf, ymax = Inf,
           fill = "#d90429", alpha = 0.06) +
  annotate("text", x = 2020.5, y = max(dati_filt$n, na.rm = TRUE) * 0.97,
           label = "Covid-19", size = 3, colour = "#d90429", fontface = "bold") +
  annotate("rect",
           xmin = 2016.5, xmax = 2019.5, ymin = -Inf, ymax = Inf,
           fill = "#00247D", alpha = 0.04) +
  annotate("text", x = 2018.5, y = max(dati_filt$n, na.rm = TRUE) * 0.97,
           label = "Brexit", size = 3, colour = "#00247D", fontface = "bold") +
  scale_colour_manual(values = palette) +
  scale_linetype_manual(values = tipi_linea) +
  scale_x_continuous(breaks = 2013:2024) +
  scale_y_continuous(
    labels = scales::label_number(big.mark = ".", decimal.mark = ","),
    limits = c(0, NA),
    expand = expansion(mult = c(0, 0.06))
  ) +
  labs(
    title    = "Dove vanno gli italiani con alta istruzione",
    subtitle = "Iscritti per trasferimento di residenza all'estero · Istruzione alta · per paese di destinazione",
    caption  = "Fonte: ISTAT – Demo.istat.it, Tavola 12 (2024 provvisorio)",
    x        = NULL,
    y        = "Numero di italiani emigrati con alta istruzione",
    colour   = NULL,
    linetype = NULL
  ) +
  theme_minimal(base_size = 13) +
  theme(
    plot.title        = element_text(face = "bold", size = 15, margin = margin(b = 4)),
    plot.subtitle     = element_text(colour = "grey40", size = 11, margin = margin(b = 12)),
    plot.caption      = element_text(colour = "grey55", size = 9,  margin = margin(t = 10)),
    legend.position   = "bottom",
    legend.key.width  = unit(1.8, "cm"),
    axis.text.x       = element_text(angle = 45, hjust = 1, size = 10),
    panel.grid.minor  = element_blank(),
    panel.grid.major.x = element_line(colour = "grey90"),
    plot.margin       = margin(16, 16, 12, 16)
  ) +
  guides(colour   = guide_legend(nrow = 2),
         linetype = guide_legend(nrow = 2))

p_paesi
```


## Identidicazione dei fattori causali della fuga di cervelli

I regressori della variabile dipendente (fuga di cervelli) sono stati
identificati in:

\begin{itemize}
  \item Disuguaglianza all'iterno del Paese (indice di Gini)
  \item Livello di istruzione nel Paese
  \item Crescita percentuale del PIL del Paese
  \item Forza lavoro del Paese con istruzione avanzata 
  \item Spesa del Paese per l'istruzione
\end{itemize}

# Analisi descrittiva dei regressori 
```{r}
library(tidyverse)

# Caricamento dati
df_wb <- read.csv(
  "regressori_list.csv",
  check.names = FALSE,
  na.strings  = c("..", "NA", "")
)

target_countries <- c("USA","GBR","ESP","NLD","DEU","FRA","CHN","BRA","BEL","ARG","IRL")

# Pulizia e Formattazione (Includendo tutte le variabili trovate nel CSV)
df_long_wb <- df_wb %>%
  filter(`Country Code` %in% target_countries) %>%
  # Selezioniamo tutte le serie rilevanti escludendo metadati del database
  filter(!`Series Name` %in% c("Data from database: World Development Indicators", 
                               "Last Updated: 04/08/2026", 
                               NA)) %>%
  mutate(
    Year  = as.integer(`Time`),
    Value = as.numeric(`Value`)
  ) %>%
  filter(!is.na(Value), !is.na(Year))

# Definizione colori e tema (come da tua richiesta)
country_colors <- c(
  "USA" = "#E63946", "GBR" = "#457B9D", "ESP" = "#F4A261",
  "NLD" = "#2A9D8F", "DEU" = "#264653", "FRA" = "#E9C46A",
  "CHN" = "#C0392B", "BRA" = "#27AE60", "BEL" = "#8E44AD",
  "ARG" = "#1ABC9C", "IRL" = "#D35400"
)

tema_slide <- theme_minimal(base_size = 10) +
  theme(
    plot.title       = element_text(face = "bold", size = 11),
    plot.subtitle    = element_text(size = 8, color = "grey40"),
    plot.caption     = element_text(size = 7, color = "grey55", hjust = 1),
    legend.position  = "bottom",
    legend.title     = element_blank(),
    legend.text      = element_text(size = 7),
    legend.key.width = unit(1.2, "cm"),
    panel.grid.minor = element_blank(),
    panel.grid.major = element_line(color = "grey92"),
    axis.title.y     = element_text(size = 9, color = "grey40"),
    axis.title.x     = element_blank()
  )
```

## Grafici degli andamenti

```{r}
# GDP Growth — Crescita del PIL (annual %)

#| label: grafico-gdp
#| fig-width: 9
#| fig-height: 5

df_long_wb %>%
  filter(`Series Name` == "GDP growth (annual %)") %>%
  ggplot(aes(x = Year, y = Value, color = `Country Code`, group = `Country Code`)) +
  geom_hline(yintercept = 0, linetype = "dashed", color = "grey55", linewidth = 0.5) +
  geom_line(linewidth = 0.85) +
  geom_point(size = 1.6) +
  scale_color_manual(values = country_colors) +
  scale_x_continuous(breaks = seq(2013, 2024, by = 2)) +
  labs(
    subtitle = "Variazione percentuale annua del PIL a prezzi costanti",
    y        = "GDP Growth (%)",
    caption  = "Fonte: World Data Bank"
  ) +
  tema_slide
```


```{r}
# Identifichiamo le variabili (esclusa la crescita del PIL)
variabili_da_plottare <- df_long_wb %>% 
  filter(`Series Name` != "GDP growth (annual %)") %>%
  pull(`Series Name`) %>% 
  unique()

# Creazione dei grafici tramite un ciclo
for (var in variabili_da_plottare) {
  
  p <- df_long_wb %>%
    filter(`Series Name` == var) %>%
    ggplot(aes(x = Year, y = Value, color = `Country Code`, group = `Country Code`)) +
    geom_line(linewidth = 1, alpha = 0.8) +
    geom_point(size = 1.5) +
    scale_color_manual(values = country_colors) +
    # Usiamo str_wrap per evitare che i titoli lunghi escano dal grafico
    labs(
      title = str_wrap(var, width = 70),
      subtitle = "Variazione annuale per paese (Dati World Bank)",
      y = "Valore",
      x = "Anno",
      caption = "Grafico generato automaticamente"
    ) +
    tema_slide +
    scale_x_continuous(breaks = seq(min(df_long_wb$Year), max(df_long_wb$Year), by = 2))
  
  # Visualizza il grafico
  print(p)
}
```



# Inferenza sui regressori - verifica presenza di trend nei Paesi


```{=tex}

Prima dell'analisi della fuga si vuole verificare se la variazione dei valori dei regressori sia significativa in ogni Paese. Per ogni paese e vraibile i modelli per la stima sono:


\[ 
X_{it} = \beta_{0i} + \beta_{1i} ANNO +\varepsilon_{i}
\]

\begin{quote}
Con $\beta_{1i}$ come la variazione media annua della variabile X (regressore della fuga) nel Paese i 
\end{quote}

Attraverso il test $H_{0}: \beta_{1i} = 0$, si cerca la presenza di un trend nel Paese i per ogni variabile X
```


```{r}
# Caricamento librerie necessarie
library(tidyverse)
library(broom)

# 1. Caricamento dei dati
# Assicurati che il file sia nella tua directory di lavoro
df <- read_csv("regressori_list.csv")

# 2. Pulizia e preparazione
# Convertiamo 'Value' in numerico (gestendo i "NA") e 'Time' in intero
df_clean <- df %>%
  mutate(
    Value = as.numeric(Value),
    Time = as.numeric(Time)
  ) %>%
  filter(!is.na(Value)) # Rimuoviamo i valori mancanti per il calcolo del trend

# Funzione per assegnare gli asterischi di significatività
get_stars <- function(p) {
  if (is.na(p)) return("")
  if (p < 0.001) return("***")
  if (p < 0.01)  return("**")
  if (p < 0.05)  return("*")
  if (p < 0.1)   return(".")
  return("")
}

# 3. Elaborazione per ogni Variabile (Series Name)
# Creiamo una lista di tabelle, una per ogni indicatore nel CSV
risultati_finali <- df_clean %>%
  group_by(`Series Name`, `Country Name`) %>%
  # Eseguiamo la regressione lineare solo se abbiamo almeno 2 punti dati
  filter(n() >= 2) %>%
  do(tidy(lm(Value ~ Time, data = .))) %>%
  # Ci interessa solo il coefficiente della variabile 'Time' (il trend)
  filter(term == "Time") %>%
  ungroup() %>%
  mutate(
    Significativita = sapply(p.value, get_stars)
  ) %>%
  select(
    Variabile = `Series Name`,
    Paese = `Country Name`,
    `Variazione Media 2013-2024` = estimate,
    `p-value (H0: Beta1=0)` = p.value,
    `Signif.` = Significativita 
  )
```


## Trend per variabile 'Spesa per l'istruzione'

```{r}
var_spesa_istr_tempo <- risultati_finali[c(1:11),-1]
var_spesa_istr_tempo
```

## Trend per variabile 'Crescita del PIL'

```{r}
var_pil_tempo <- risultati_finali[c(24:35),-1]
var_pil_tempo
```

## Trend per variabile 'Livello di istruzione'

```{r}
var_lev_istr_tempo <- risultati_finali[c(12:23),-1]
var_lev_istr_tempo
```

## Trend per variabile 'Forza lavoro con alto livello di istruzione'

```{r}
var_forza_lav_tempo <- risultati_finali[c(48:59),-1]
var_forza_lav_tempo 
```

## Trend per variabile 'Disugualianza (Gini)'

```{r}
var_gini_tempo <- risultati_finali[c(36:47),-1]
var_gini_tempo

```

# Inferenza sui regressori - test sulle medie per verifica di common trends
```{=tex}
\begin{center}

Per validare la robustezza del set di dati, è stata analizzata la significatività delle medie annuali per ogni regressore. Il rifiuto dell'ipotesi nulla $H_0: \mu_t = 0$ conferma che le variabili esplicative della fuga rappresentano una componente strutturale, in generale in tutti i Paesi, nel periodo considerato, ponendo le basi per la successiva analisi

\end{center}
```
# Tabella delle medie 
```{r}
library(tidyverse)
library(broom)

# 1. Funzione per gli asterischi
get_stars <- function(p) {
  if (is.na(p)) return("")
  if (p < 0.001) return("***")
  if (p < 0.01)  return("**")
  if (p < 0.05)  return("*")
  if (p < 0.1)   return(".")
  return("")
}

# 2. Caricamento e pulizia (assicurati che il file sia nella cartella corretta)
df <- read_csv("regressori_list.csv")

df_clean <- df %>%
  mutate(Value = as.numeric(Value)) %>%
  filter(!is.na(Value))

# 3. Calcolo dei test e formattazione
tabella_risultati <- df_clean %>%
  group_by(`Series Name`, Time) %>%
  # Eseguiamo il test t (H0: media = 0)
  do(tidy(t.test(.$Value, mu = 0))) %>%
  ungroup() %>%
  mutate(
    # Creiamo la stringa "p-value (***)"
    p_format = paste0(format.pval(p.value, digits = 3), " (", sapply(p.value, get_stars), ")"),
    # Arrotondiamo la media per la colonna del valore
    estimate = round(estimate, 3)
  ) %>%
  select(`Series Name`, Time, estimate, p_format) %>%
  # Trasformiamo in formato largo (wide)
  pivot_wider(
    names_from = Time, 
    values_from = c(estimate, p_format),
    names_glue = "{.value}_{Time}"
  )

# 4. Riordino delle colonne per avere: Media_2013, P-value_2013, Media_2014, P-value_2014...
# Prendiamo i nomi delle colonne tranne la prima (Series Name)
cols <- colnames(tabella_risultati)[-1]
# Le ordiniamo per anno (estraendo i numeri alla fine della stringa)
anni <- str_extract(cols, "\\d+$") %>% unique() %>% sort()

ordine_colonne <- c("Series Name")
for(a in anni) {
  ordine_colonne <- c(ordine_colonne, paste0("estimate_", a), paste0("p_format_", a))
}

tabella_finale <- tabella_risultati %>% select(all_of(ordine_colonne))

# Rinominiamo le colonne per renderle pulite (opzionale)
colnames(tabella_finale) <- gsub("estimate_", "Media ", colnames(tabella_finale))
colnames(tabella_finale) <- gsub("p_format_", "p-value ", colnames(tabella_finale))

tabella_finale[,1] <- c('Spesa Istruzione','Livello Istruzione','Crescita PIL','Disugualianza','Lavoratori istruiti') 


tabella_finale

```

# Modello di regressione esplicativo della fuga - struttura

```{=tex}
\[ 
y_{it} = \alpha + \beta X_{it} + \mu_i + \lambda_t + \varepsilon_{it}
\]

\begin{itemize}
\item $y_{it}$: flusso di migranti verso il Paese $i$ al tempo $t$
\item $X_{it}$: variabile che al tempo $t$ influenza la fuga di cervelli verso il Paese $i$
\item $\mu_i$: componente (costante nel tempo) non osservabile che influenza la fuga verso il Paese $i$ 
\item $\lambda_t$: componente al tempo $t$ che influenza in generale la fuga di cervelli
\item $\varepsilon_{it}$: componente casuale, non spiegata dal modello per ogni Paese $i$ al tempo $t$
\end{itemize}
```


# Applicazione del modello ai dati 


# Commento del risultato 


