---
title: "Domanda di Ricerca"
subtitle: "Fuga di cervelli"
author: "Gruppo G"
date: "21 Aprile 2026"
format: beamer
---

# Obiettivo principale 
\begin{center}
L'obiettivo di questa analisi è spiegare il fenomeno della fuga di cervelli dall'Italia verso resto dell'Europa, identificandone le cause principali
\end{center}

# Introduzione - Definizione

\begin{center}

"Brain drain refers to the permanent emigration or outflow of skilled and talented individuals from their home regions to seek better opportunities and prospects elsewhere. (European Commission, 2023)"

\end{center}

# Introduzione - Confronto con lavori precedenti

\begin{center}
Tesi di articoli precedenti sull'argomento:
\end{center}

- From brain drain to brain circulation - European commission.pdf (European Commission, 2023)

- TALENT4S3_Fuga di cervelli regionale - Analisi comparativa delle strategie europee per la ritenzione dei talenti e la specializzazione intelligente (1) (1).pdf (Interreg Europe,2024)




# Sviluppo dell'analisi - Divisione dei Paesi di destinazione in macrozone


\begin{center}
La divisione statistica delle Nazioni Unite (UNSD) effettua la divisione dei Paesi europei nelle seguenti macrozone:
\end{center}

- Europa del nord: include Paesi nordici e baltici (es. Svezia, Finlandia, Danimarca, Estonia, Lettonia, Lituania)
- Europa del sud: include i Paesi che si affacciano sul Mar Mediterraneo (es. Italia, Spagna, Grecia, Portogallo)
- Europa occidentale: include i Paesi dell'Europa occidentale (es. Germania, Francia, Regno Unito, Paesi Bassi, Belgio)
- Europa orientale: include i Paesi dell'ex blocco orientale (es. Polonia, Repubblica Ceca, Ungheria, Romania, Bulgaria)


# Sviluppo dell'analisi - Analisi preliminare

\begin{center}
Per ogni macrozona di effettuerà l'analisi del livello di:
\end{center}

- istruzione
- occupazione
- reddito
- qualità della vita



# Sviluppo dell'analisi - Flussi migratori

\begin{center}
Analisi e rappresentazione grafica dei flussi migratori di italiani in arrivo per macrozone, evidenziando le tendenze principali e i Paesi gettonati nella fuga di cervelli.
\end{center}

# Sviluppo dell'analisi - Indagini delle possibili cause

\begin{center}
Indagine delle possibili cause della fuga di cervelli, attraverso l'analisi dei seguenti fattori socio-economici per ogni macrozona:
\end{center}
- Salari
- Tassazione 
- Costo/qualità della vita
- Tasso di occupazione in base ai settori 

\begin{center}
Si vuole testare la significatività di questi regressori nello spiegare i flussi migratori nelle macrozone attraverso un modello di regressione lineare multipla, con i flussi migratori come variabile dipendente e i fattori socio-economici come variabili indipendenti.
\end{center}

# Dataset utilizzati - dati europei

\begin{center}
La banca dati di riferimento sarà principalmente Eurostat, per la ricerca dei dati su istruzione, occupazione, reddito e qualità della vita per i Paesi europei.
\end{center}

```{r, echo=FALSE}
# Installazione dei pacchetti necessari
pkgs <- c(
    "dplyr", "tidyr", "ggplot2", "stringr", "purrr", "scales",
    "httr", "jsonlite", "sf", "knitr", "broom",
    "eurostat", "restatapi", "giscoR"
    )

new <- pkgs[!pkgs %in% rownames(installed.packages())]
if (length(new)) install.packages(new, repos = "https://cran.rstudio.com/")

# Caricamento dei pacchetti
for (pkg in pkgs) {
    library(pkg, character.only = TRUE)
}
```


```{r, echo=FALSE}
# Dataset selezionati su istruzione occupazione reddito e qualità della vita
search_education <- search_eurostat("education") 

search_occupation <- search_eurostat("occupation")

search_income <- search_eurostat("income by educational attainment level")
 

search_quality_life <- search_eurostat("life")

search_tax <- search_eurostat("tax")


# Tabella riassuntiva dei dataset selezionati
datasets_summary <- tibble(
  `nome dataset` = c(
    search_education$title[1],
    search_occupation$title[1],
    search_income$title[1],
    search_quality_life$title[32],
    search_tax$title[15]
  ),
  `codice dataset` = c(
    search_education$code[1],
    search_occupation$code[1],
    search_income$code[1],
    search_quality_life$code[32],
    search_tax$code[15]
  )
)

kable(datasets_summary, caption = "Tabella riassuntiva dei dataset selezionati da Eurostat")


```


# Dataset utilizzati - flussi migratori

\begin{center}
Per quanto riguarda i flussi migratori, si utilizzeranno i dati della banca OECD sulla migrazione internazionale, in particoalre i dati sui flussi di migranti con titolo di studio terziario in uscita dall'Italia verso i Paesi europei.
\end{center}


```{r, echo= FALSE}
# Dataset OECD sui flussi migratori 2010-2011

summary_df <- read.csv('imm_2010-11.csv') %>%
  filter(country != "ITA", coub == "ITA") %>%
  group_by(country) %>%
  summarise(total_migrants = sum(number, na.rm = TRUE), .groups = "drop") %>%
  arrange(desc(total_migrants))

tabella_2 <- tibble(summary_df, `Paese di destinazione` = case_when(
  summary_df$country %in% c("DEU", "FRA", "GBR", "NLD", "BEL") ~ "Europa dell'ovest (include Germania)",
  summary_df$country %in% c("SWE", "FIN", "DNK", "EST", "LVA", "LTU") ~ "Europa del nord",
  summary_df$country %in% c("ESP", "GRC", "PRT") ~ "Europa del sud",
  summary_df$country %in% c("POL", "CZE", "HUN", "ROU", "BGR") ~ "Europa dell'est",
  TRUE ~ "Paesi non europei"
)) %>%
  group_by(`Paese di destinazione`) %>%
  summarise(tot_migranti = sum(total_migrants, na.rm = TRUE), .groups = "drop") %>%
  arrange(desc(tot_migranti))

kable(tabella_2, caption = "Tabella riassuntiva dei flussi migratori di italiani in uscita verso i Paesi europei (2010-2011)")

```


