---
title: "Analisi Econometrica della Fuga di Cervelli"
subtitle: "Determinanti e Impatti sui Sistemi d'Innovazione"
author: ""
date: last-modified
lang: it
format:
  pdf:
    toc: true
    number-sections: true
    colorlinks: true
    geometry:
      - top=30mm
      - left=25mm
      - right=25mm
      - bottom=30mm
    papersize: a4
    header-includes: |
      \usepackage{booktabs}
      \usepackage{caption}
---

# Introduzione
Il fenomeno della fuga di cervelli rappresenta una sfida strutturale per l'economia. In questo report analizziamo i dati recenti utilizzando modelli di regressione lineare.

# Definizione formale della fuga di cervelli
\begin{center}

"Brain drain refers to the permanent emigration or outflow of skilled and talented individuals from their home regions to seek better opportunities and prospects elsewhere. (European Commission, 2023)"

\end{center}



# Analisi descrittiva dei Dati Italiani
\begin{center}
Di seguito carichiamo i grafici su occupazione e flussi migratori di italiani con alto livello di istruzione
\end{center}


## Tassi di occupazione negli anni 

```{r}

# Installa i pacchetti se non presenti
if (!requireNamespace("readr",  quietly = TRUE)) install.packages("readr")
if (!requireNamespace("dplyr",  quietly = TRUE)) install.packages("dplyr")
if (!requireNamespace("tidyr",  quietly = TRUE)) install.packages("tidyr")
if (!requireNamespace("gt",     quietly = TRUE)) install.packages("gt")

library(readr)
library(dplyr)
library(tidyr)
library(gt)

# ── 1. Caricamento dati ───────────────────────────────────────
df <- read_csv("occupazione_italia_vero2.csv",
               show_col_types = FALSE)

# ── 2. Filtra solo l'Italia (prima riga / Country Code = ITA) ─
italia <- df |>
  filter(`Country Code` == "ITA")

# ── 3. Seleziona e riorganizza le colonne degli anni ──────────
anni_cols <- names(italia)[grepl("\\[YR", names(italia))]

italia_long <- italia |>
  select(all_of(anni_cols)) |>
  pivot_longer(
    cols      = everything(),
    names_to  = "Anno",
    values_to = "Tasso (%)"
  ) |>
  mutate(
    Anno      = sub(" \\[YR\\d+\\]", "", Anno),   # pulisce "2013 [YR2013]" → "2013"
    Anno      = as.integer(Anno),
    `Tasso (%)` = suppressWarnings(as.numeric(`Tasso (%)`))
  ) |>
  filter(!is.na(`Tasso (%)`))   # rimuove anni senza dato

# ── 4. Visualizza la tabella con {gt} ─────────────────────────
tabella <- italia_long |>
  gt() |>
  tab_header(
    title    = md("**Tasso di Occupazione — Italia**"),
    subtitle = "Employment to population ratio, 15+, totale (%) · 2013–2024"
  ) |>
  cols_label(
    Anno        = "Anno",
    `Tasso (%)` = "Tasso (%)"
  ) |>
  fmt_number(
    columns  = `Tasso (%)`,
    decimals = 2
  ) |>
  data_color(
    columns = `Tasso (%)`,
    method  = "numeric",
    palette = c("#d4f1d4", "#f7a7a6")   # verde basso → rosso alto
  ) |>
  tab_style(
    style = cell_text(color = "white", weight = "bold"),
    locations = cells_column_labels()
  ) |>
  tab_source_note(
    source_note = "Fonte: World Bank — occupazione_italia_vero2.csv"
  ) |>
  opt_table_font(font = "Arial") |>
  opt_row_striping()

# Stampa la tabella nel PDF
tabella
```

## Flussi negli anni
```{r}
#| label: grafico-iscritti-totale
#| fig-width: 8
#| fig-height: 5

library(tidyverse)
library(readxl)
library(ggplot2)
library(scales)

percorso_file <- "tavola12_serie_istr.xlsx"

raw <- read_excel(percorso_file, sheet = "Tavola12", col_names = FALSE)

anni     <- 2013:2024
cols_alto <- 2 + (seq_along(anni) - 1) * 4 + 2 

riga52  <- as.numeric(raw[52, cols_alto])

dati <- tibble(
  anno  = anni,
  n     = riga52
)

p_iscritti <- ggplot(dati, aes(x = factor(anno), y = n)) +
  geom_col(fill = "#378ADD", width = 0.7) +
  geom_text(
    aes(label = scales::label_number(big.mark = ".", decimal.mark = ",")(n)),
    vjust = -0.5,
    size  = 3.5,
    color = "grey30"
  ) +
  scale_y_continuous(
    labels   = scales::label_number(big.mark = ".", decimal.mark = ","),
    limits   = c(0, max(dati$n) * 1.12),
    expand   = expansion(mult = c(0, 0))
  ) +
  labs(
    title    = "Italiani con alta istruzione iscritti all'estero – Totale",
    subtitle = "Tavola 12 ISTAT · Riga Totale CANCELLAZIONI · Colonna istruzione alta · Anni 2013–2024",
    caption  = "Fonte: ISTAT – Demo.istat.it, Tavola 12 (2024 provvisorio)",
    x        = NULL,
    y        = "Numero di persone (istruzione alta)"
  ) +
  theme_minimal(base_size = 13) +
  theme(
    plot.title      = element_text(face = "bold", size = 15, margin = margin(b = 4)),
    plot.subtitle   = element_text(colour = "grey40", size = 10, margin = margin(b = 12)),
    plot.caption    = element_text(colour = "grey55", size = 9,  margin = margin(t = 10)),
    axis.text.x     = element_text(size = 11),
    panel.grid.major.x = element_blank(),
    panel.grid.minor   = element_blank(),
    plot.margin = margin(16,16,12,16)

  )

p_iscritti
```

## Flussi per destivazione e anni 
```{r}
#| label: grafico-iscritti-paesi
#| fig-width: 10
#| fig-height: 6.5

riga_iscrizioni   <- which(apply(raw, 1, function(r) any(grepl("^ISCRIZIONI$",   r, ignore.case = TRUE))))
riga_cancellazioni <- which(apply(raw, 1, function(r) any(grepl("^CANCELLAZIONI$", r, ignore.case = TRUE))))

estrai_sezione <- function(df, riga_inizio, riga_fine = nrow(df)) {
  blocco <- df[(riga_inizio + 1):(riga_fine - 1), ]
  blocco <- blocco[!grepl("^totale$", blocco[[1]], ignore.case = TRUE), ]
  blocco <- blocco[!is.na(blocco[[1]]) & nchar(trimws(blocco[[1]])) > 0, ]
  paesi <- trimws(blocco[[1]])
  alto_cols <- 2 + (seq_along(anni) - 1) * 4 + 2 
  mat <- blocco[, alto_cols, drop = FALSE]
  mat <- mutate_all(as.data.frame(mat), as.numeric)
  colnames(mat) <- anni
  mat$paese <- paesi
  pivot_longer(mat, cols = -paese, names_to = "anno", values_to = "n") |>
    mutate(anno = as.integer(anno)) |>
    filter(!is.na(n))
}

riga_sep <- riga_cancellazioni - 2  

iscrizioni    <- estrai_sezione(raw, riga_iscrizioni,    riga_fine = riga_sep) |> mutate(tipo = "Iscrizioni")
cancellazioni <- estrai_sezione(raw, riga_cancellazioni, riga_fine = nrow(raw)) |> mutate(tipo = "Cancellazioni")

dati_completi <- bind_rows(iscrizioni, cancellazioni)

top_paesi <- cancellazioni |>
  group_by(paese) |>
  summarise(totale = sum(n, na.rm = TRUE)) |>
  filter(!grepl("altri|totale", paese, ignore.case = TRUE)) |>
  slice_max(totale, n = 12) |>
  pull(paese)

dati_filt <- dati_completi |>
  filter(tipo == "Cancellazioni", paese %in% top_paesi) |>
  mutate(paese = factor(paese, levels = top_paesi))

n_paesi  <- length(top_paesi)
palette  <- setNames(
  c("#378ADD","#D85A30","#1D9E75","#D4537E","#BA7517","#7F77DD", "#C0C0C0", "#dfe44f", "#ff7f00", "#9467bd", "#8c564b", "#e377c2")
  [seq_len(n_paesi)],top_paesi)
tipi_linea <- setNames(
  rep(c("solid","dashed","dotted"), length.out = n_paesi),
  top_paesi
)

p_paesi <- ggplot(dati_filt, aes(x = anno, y = n, colour = paese, linetype = paese)) +
  geom_line(linewidth = 0.9) +
  geom_point(size = 2.2) +
  annotate("rect",
           xmin = 2019.5, xmax = 2021.5, ymin = -Inf, ymax = Inf,
           fill = "#d90429", alpha = 0.06) +
  annotate("text", x = 2020.5, y = max(dati_filt$n, na.rm = TRUE) * 0.97,
           label = "Covid-19", size = 3, colour = "#d90429", fontface = "bold") +
  annotate("rect",
           xmin = 2016.5, xmax = 2019.5, ymin = -Inf, ymax = Inf,
           fill = "#00247D", alpha = 0.04) +
  annotate("text", x = 2018.5, y = max(dati_filt$n, na.rm = TRUE) * 0.97,
           label = "Brexit", size = 3, colour = "#00247D", fontface = "bold") +
  scale_colour_manual(values = palette) +
  scale_linetype_manual(values = tipi_linea) +
  scale_x_continuous(breaks = 2013:2024) +
  scale_y_continuous(
    labels = scales::label_number(big.mark = ".", decimal.mark = ","),
    limits = c(0, NA),
    expand = expansion(mult = c(0, 0.06))
  ) +
  labs(
    title    = "Dove vanno gli italiani con alta istruzione",
    subtitle = "Iscritti per trasferimento di residenza all'estero · Istruzione alta · per paese di destinazione",
    caption  = "Fonte: ISTAT – Demo.istat.it, Tavola 12 (2024 provvisorio)",
    x        = NULL,
    y        = "Numero di italiani emigrati con alta istruzione",
    colour   = NULL,
    linetype = NULL
  ) +
  theme_minimal(base_size = 13) +
  theme(
    plot.title        = element_text(face = "bold", size = 15, margin = margin(b = 4)),
    plot.subtitle     = element_text(colour = "grey40", size = 11, margin = margin(b = 12)),
    plot.caption      = element_text(colour = "grey55", size = 9,  margin = margin(t = 10)),
    legend.position   = "bottom",
    legend.key.width  = unit(1.8, "cm"),
    axis.text.x       = element_text(angle = 45, hjust = 1, size = 10),
    panel.grid.minor  = element_blank(),
    panel.grid.major.x = element_line(colour = "grey90"),
    plot.margin       = margin(16, 16, 12, 16)
  ) +
  guides(colour   = guide_legend(nrow = 2),
         linetype = guide_legend(nrow = 2))

p_paesi
```


## Identidicazione dei fattori causali della fuga di cervelli

I regressori della variabile dipendente (fuga di cervelli) sono stati
identificati in:

\begin{itemize}
  \item Disuguaglianza (indice di Gini)
  \item Istruzione
  \item Crescita percentuale del PIL 
  \item Labour force con istruzione avanzata 
  \item Spesa per l'istruzione
\end{itemize}

# 
\begin{center}
*Modelli panel di confronto dei regressori nei vari Paesi*
\end{center}


```{r setup, include=FALSE}
knitr::opts_chunk$set(echo = TRUE, warning = FALSE, message = FALSE)

library(tidyverse)
library(knitr)

# ── Caricamento e pulizia dati ──────────────────────────────────────────────
dati_raw <- read.csv("regressori_list.csv", stringsAsFactors = FALSE)

# Filtra solo le righe dati valide
dati_raw <- dati_raw %>%
  filter(
    Series.Name %in% c(
      "Gini index",
      "GDP growth (annual %)",
      "Educational attainment, at least completed lower secondary, population 25+, total (%) (cumulative)",
      "Labor force with advanced education (% of total working-age population with advanced education)",
      "Current education expenditure, total (% of total expenditure in public institutions)"
    ),
    !is.na(Value),
    !is.na(Time)
  ) %>%
  select(country = Country.Name, year = Time,
         series  = Series.Name, value = Value) %>%
  mutate(year = as.integer(year),
         value = as.numeric(value))

# Pivot wide: una colonna per variabile
dati_wide <- dati_raw %>%
  pivot_wider(names_from = series, values_from = value) %>%
  rename(
    gini         = "Gini index",
    gdp_growth   = "GDP growth (annual %)",
    education    = "Educational attainment, at least completed lower secondary, population 25+, total (%) (cumulative)",
    labor_force  = "Labor force with advanced education (% of total working-age population with advanced education)",
    edu_exp      = "Current education expenditure, total (% of total expenditure in public institutions)"
  )

# Paese e anno di riferimento (baseline = primo livello di factor)
# R userà automaticamente il primo paese alfabetico (Australia) e l'anno 2013

# ── Funzione helper ─────────────────────────────────────────────────────────
# Costruisce tabella coefficienti con spiegazione testuale
# da un modello lm() Two-Way Fixed Effects

build_table <- function(model, dep_var_label, baseline_country, baseline_year) {

  coef_raw  <- summary(model)$coefficients
  coef_df   <- as.data.frame(coef_raw)
  coef_df$Variabile <- rownames(coef_df)

  # Rimuovi intercetta
  coef_df <- coef_df %>%
    filter(Variabile != "(Intercept)") %>%
    rename(
      Coefficiente = Estimate,
      `Err. Std.`  = `Std. Error`,
      `t value`    = `t value`,
      `p-value`    = `Pr(>|t|)`
    )

  # Stelle di significatività
  coef_df <- coef_df %>%
    mutate(
      Sig. = case_when(
        `p-value` < 0.001 ~ "***",
        `p-value` < 0.01  ~ "**",
        `p-value` < 0.05  ~ "*",
        `p-value` < 0.1   ~ ".",
        TRUE              ~ ""
      )
    )

  # Etichetta leggibile
  coef_df <- coef_df %>%
    mutate(
      tipo = case_when(
        str_detect(Variabile, "factor\\(country\\)") ~ "paese",
        str_detect(Variabile, "factor\\(year\\)")    ~ "anno",
        TRUE                                         ~ "altro"
      ),
      etichetta = case_when(
        tipo == "paese" ~ str_extract(Variabile, "(?<=factor\\(country\\)).*"),
        tipo == "anno"  ~ paste("Anno", str_extract(Variabile, "\\d{4}")),
        TRUE            ~ Variabile
      )
    )

  # Spiegazione testuale
  coef_df <- coef_df %>%
    mutate(
      Spiegazione = case_when(
        tipo == "paese" ~ paste0(
          "Rispetto a ", baseline_country, ", questo paese ha mediamente ",
          ifelse(Coefficiente >= 0,
                 paste0("+", round(Coefficiente, 2)),
                 round(Coefficiente, 2)),
          " unità di ", dep_var_label, "."
        ),
        tipo == "anno" ~ paste0(
          "Rispetto al ", baseline_year, ", il valore medio di ",
          dep_var_label, " è cambiato di ",
          ifelse(Coefficiente >= 0,
                 paste0("+", round(Coefficiente, 2)),
                 round(Coefficiente, 2)),
          " unità."
        ),
        TRUE ~ "Coefficiente di altra variabile."
      )
    )

  # Tabella finale
  coef_df %>%
    select(
      Variabile    = etichetta,
      Coefficiente,
      `Err. Std.`,
      `p-value`,
      `Sig.`,
      Spiegazione
    ) %>%
    mutate(
      Coefficiente = round(Coefficiente, 3),
      `Err. Std.`  = round(`Err. Std.`, 3),
      `p-value`    = round(`p-value`, 4)
    )
}
```

> **Nota metodologica.** Ogni modello è un *Two-Way Fixed Effects* stimato via
> `lm()` con `factor(country)` e `factor(year)` come dummies. Il paese di
> riferimento è **Australia** (primo livello alfabetico) e l'anno di riferimento
> è **2013**. I coefficienti dei paesi vanno letti come differenza media rispetto
> all'Australia; quelli degli anni come variazione rispetto al 2013.
>
> **Codici significatività:** `***` p<0.001 · `**` p<0.01 · `*` p<0.05 · `.` p<0.1

---

## 1. Indice di Gini {#gini}

Il modello stima come i livelli medi dell'indice di Gini differiscono tra paesi
e nel tempo, tenendo fissi gli effetti dell'uno per stimare l'altro.

```{r gini}
# Dataset per Gini (rimuove NA sulla variabile dipendente)
dati_gini <- dati_wide %>% filter(!is.na(gini))

model_gini <- lm(gini ~ factor(country) + factor(year), data = dati_gini)

cat("R² =", round(summary(model_gini)$r.squared, 4),
    " | R² adj. =", round(summary(model_gini)$adj.r.squared, 4),
    " | Osservazioni:", nobs(model_gini), "\n")

tbl_gini <- build_table(model_gini,
                        dep_var_label    = "Gini index",
                        baseline_country = "Australia",
                        baseline_year    = 2013)

kable(tbl_gini,
      caption = "Tabella 1 — Effetti fissi: Indice di Gini",
      align   = c("l","r","r","r","c","l"))
```

---

## 2. Istruzione (% pop. 25+ con almeno secondaria inferiore) {#istruzione}

```{r istruzione}
dati_edu <- dati_wide %>% filter(!is.na(education))

model_edu <- lm(education ~ factor(country) + factor(year), data = dati_edu)

cat("R² =", round(summary(model_edu)$r.squared, 4),
    " | R² adj. =", round(summary(model_edu)$adj.r.squared, 4),
    " | Osservazioni:", nobs(model_edu), "\n")

tbl_edu <- build_table(model_edu,
                       dep_var_label    = "Livello di istruzione (%)",
                       baseline_country = "Australia",
                       baseline_year    = 2013)

kable(tbl_edu,
      caption = "Tabella 2 — Effetti fissi: Istruzione",
      align   = c("l","r","r","r","c","l"))
```

---

## 3. Crescita del PIL (% annua) {#pil}

```{r pil}
dati_gdp <- dati_wide %>% filter(!is.na(gdp_growth))

model_gdp <- lm(gdp_growth ~ factor(country) + factor(year), data = dati_gdp)

cat("R² =", round(summary(model_gdp)$r.squared, 4),
    " | R² adj. =", round(summary(model_gdp)$adj.r.squared, 4),
    " | Osservazioni:", nobs(model_gdp), "\n")

tbl_gdp <- build_table(model_gdp,
                       dep_var_label    = "Crescita PIL (%)",
                       baseline_country = "Australia",
                       baseline_year    = 2013)

kable(tbl_gdp,
      caption = "Tabella 3 — Effetti fissi: Crescita del PIL",
      align   = c("l","r","r","r","c","l"))
```

---

## 4. Labor Force con istruzione avanzata (%) {#laborforce}

```{r labor_force}
dati_lf <- dati_wide %>% filter(!is.na(labor_force))

model_lf <- lm(labor_force ~ factor(country) + factor(year), data = dati_lf)

cat("R² =", round(summary(model_lf)$r.squared, 4),
    " | R² adj. =", round(summary(model_lf)$adj.r.squared, 4),
    " | Osservazioni:", nobs(model_lf), "\n")

tbl_lf <- build_table(model_lf,
                      dep_var_label    = "Labor force istruita (%)",
                      baseline_country = "Australia",
                      baseline_year    = 2013)

kable(tbl_lf,
      caption = "Tabella 4 — Effetti fissi: Labor Force con istruzione avanzata",
      align   = c("l","r","r","r","c","l"))
```

---

## 5. Spesa pubblica nell'istruzione (% spesa totale istruzione pubblica) {#spesa}

```{r spesa_edu}
dati_exp <- dati_wide %>% filter(!is.na(edu_exp))

model_exp <- lm(edu_exp ~ factor(country) + factor(year), data = dati_exp)

cat("R² =", round(summary(model_exp)$r.squared, 4),
    " | R² adj. =", round(summary(model_exp)$adj.r.squared, 4),
    " | Osservazioni:", nobs(model_exp), "\n")

tbl_exp <- build_table(model_exp,
                       dep_var_label    = "Spesa istruzione (% spesa pubblica)",
                       baseline_country = "Australia",
                       baseline_year    = 2013)

kable(tbl_exp,
      caption = "Tabella 5 — Effetti fissi: Spesa nell'istruzione",
      align   = c("l","r","r","r","c","l"))
```




# Modello di regressione esplicativo della fuga - struttura

```{=tex}
\[ 
y_{it} = \alpha + \beta X_{it} + \mu_i + \lambda_t + \varepsilon_{it}
\]

\begin{itemize}
\item $y_{it}$: flusso di migranti verso il Paese $i$ al tempo $t$
\item $X_{it}$: variabile che al tempo $t$ influenza la fuga di cervelli verso il Paese $i$
\item $\mu_i$: componente (costante nel tempo) non osservabile che influenza la fuga verso il Paese $i$ 
\item $\lambda_t$: componente al tempo $t$ che influenza in generale la fuga di cervelli
\item $\varepsilon_{it}$: componente casuale, non spiegata dal modello per ogni Paese $i$ al tempo $t$
\end{itemize}
```


# Applicazione del modello ai dati 
```{r}
# =============================================================================
#  FUGA DEI CERVELLI — Modello di Regressione Panel a Effetti Fissi
#  Autori: Soddu, Nassih, Parentela, Trebbi, Zanirato
#
#  Variabile dipendente (Y):
#    Emigrati italiani con alta istruzione verso i paesi target
#    Fonte: ISTAT Tavola 12 — sezione CANCELLAZIONI, colonna "alto"
#
#  Regressori (X, indicizzati per paese e anno):
#    gini       — Indice di Gini
#    educ_sec   — % pop. 25+ con almeno istruzione secondaria
#    gdp_growth — Crescita del PIL (% annua)
#    emp_ratio  — Tasso di occupazione 15+ (%)
#
#  Effetti fissi: paese + anno (two-way within estimator)
#
#  Dummy eventi:
#    covid            — 2020–2021, tutti i paesi
#    brexit           — GBR dal 2016 (referendum)
#    venezuela_crisis — VEN dal 2017 (iperinflazione/collasso)
#    argentina_crisis — ARG dal 2018 (crisi valutaria/FMI)
#    china_lockdown   — CHN anno 2022 (COVID-zero)
# =============================================================================


# ── 0. Pacchetti ─────────────────────────────────────────────────────────────

pkgs <- c("readxl","dplyr","tidyr","stringr","plm","lmtest","sandwich","ggplot2","zoo","tibble")
for (p in pkgs) if (!requireNamespace(p, quietly = TRUE)) install.packages(p)

library(readxl); library(dplyr); library(tidyr); library(stringr)
library(plm);    library(lmtest); library(sandwich); library(ggplot2)
library(zoo);    library(tibble)


# ── 1. PERCORSI FILE ─────────────────────────────────────────────────────────
# Modifica se i file si trovano in una sottocartella (es. "data/tavola12_serie_istr.xlsx")

PATH_TAVOLA12   <- "tavola12_serie_istr.xlsx"
PATH_INDICATORI <- "Indicatori GIni, DIsoccuazione, GDP, GDP Pro Capite ecc World Data Bank.csv"
PATH_OCCUPAZ    <- "occupazionevero3.csv"
PATH_ISTRUZ     <- "Livello di istruzione.csv"

ANNI          <- 2013:2024
PAESI_TARGET  <- c("USA","GBR","ESP","NLD","DEU","FRA","CHN","BRA","BEL","ARG","VEN","CHE")


# ── 2. VARIABILE DIPENDENTE: TAVOLA 12 ───────────────────────────────────────
#
#  Struttura NOTA del foglio "Tavola12" (59 colonne, 84 righe):
#    Riga  1  : titolo
#    Riga  2  : anni (celle unite: 2013 in col 2, 2014 in col 6, ...)
#    Riga  3  : sotto-intestazioni (basso / medio / alto / totale) x 12 anni
#    Riga  4  : "ISCRIZIONI"
#    Righe 5-25  : paesi (iscrizioni)
#    Riga 26  : Totale iscrizioni
#    Riga 28  : intestazione anni (ripetuta)
#    Riga 29  : sotto-intestazioni (ripetute)
#    Riga 30  : "CANCELLAZIONI"
#    Righe 31-51 : paesi (cancellazioni)
#    Riga 52  : Totale cancellazioni
#
#  Colonne "alto" per anno (1-indexed): 4, 8, 12, ..., 48
#  (3a colonna di ogni blocco da 4, a partire dalla col 2)
# -----------------------------------------------------------------------------

raw_xl <- read_excel(PATH_TAVOLA12, sheet = "Tavola12", col_names = FALSE)

# Indici 0-based per dplyr: col "alto" di ogni anno
# Anno 2013 -> colonna 4 (1-based) -> indice 4 in select (readxl usa nomi "...1","...2",...)
alto_cols_idx <- seq(4, by = 4, length.out = length(ANNI))   # 4,8,12,...,48

# Mappa nomi ISTAT -> ISO-3
paese_map <- c(
  "Germania"              = "DEU",
  "Regno Unito"           = "GBR",
  "Svizzera"              = "CHE",
  "Brasile"               = "BRA",
  "Francia"               = "FRA",
  "Stati Uniti d'America" = "USA",
  "Spagna"                = "ESP",
  "Argentina"             = "ARG",
  "Venezuela"             = "VEN",
  "Belgio"                = "BEL",
  "Paesi Bassi"           = "NLD",
  "Cina"                  = "CHN"
)

# Righe 31-51 = dati CANCELLAZIONI (R indicizza da 1, raw_xl riga 31 = Excel riga 31)
canc_raw <- raw_xl[31:51, ]

# Seleziona col 1 (nome paese) + colonne "alto"
canc_sel <- canc_raw[, c(1, alto_cols_idx)]
names(canc_sel) <- c("paese", as.character(ANNI))

y_long <- canc_sel |>
  filter(paese %in% names(paese_map)) |>
  mutate(iso3 = paese_map[paese]) |>
  select(iso3, as.character(ANNI)) |>
  pivot_longer(-iso3, names_to = "anno", values_to = "y_emigrati") |>
  mutate(
    anno       = as.integer(anno),
    y_emigrati = suppressWarnings(as.numeric(y_emigrati))
  ) |>
  filter(!is.na(y_emigrati))

cat("Y caricato:", nrow(y_long), "osservazioni,",
    n_distinct(y_long$iso3), "paesi\n")
print(sort(unique(y_long$iso3)))


# ── 3. HELPER: World Bank wide -> long ───────────────────────────────────────

wb_to_long <- function(df, value_name, series_code) {
  anni_cols <- names(df)[str_detect(names(df), "\\[YR")]
  df |>
    filter(`Series Code` == series_code) |>
    select(`Country Code`, all_of(anni_cols)) |>
    pivot_longer(all_of(anni_cols), names_to = "anno", values_to = value_name) |>
    mutate(
      anno        = as.integer(str_extract(anno, "\\d{4}")),
      !!value_name := suppressWarnings(as.numeric(get(value_name))),
      iso3        = `Country Code`
    ) |>
    select(iso3, anno, all_of(value_name)) |>
    filter(!is.na(iso3), iso3 != "Country Code", anno %in% ANNI)
}


# ── 4. REGRESSORI ────────────────────────────────────────────────────────────

indicatori <- read.csv(PATH_INDICATORI, check.names = FALSE, stringsAsFactors = FALSE)
occ_raw    <- read.csv(PATH_OCCUPAZ,    skip = 0, check.names = FALSE, stringsAsFactors = FALSE)
istr_raw   <- read.csv(PATH_ISTRUZ,     skip = 0, check.names = FALSE, stringsAsFactors = FALSE)

gini_long  <- wb_to_long(indicatori, "gini",       "SI.POV.GINI")
gdp_long   <- wb_to_long(indicatori, "gdp_growth", "NY.GDP.MKTP.KD.ZG")
emp_long   <- wb_to_long(occ_raw,  "emp_ratio", "SL.EMP.TOTL.SP.ZS") |> distinct(iso3, anno, .keep_all = TRUE)
educ_long  <- wb_to_long(istr_raw, "educ_sec",  "SE.SEC.CUAT.LO.ZS") |> distinct(iso3, anno, .keep_all = TRUE)

cat("Regressori: Gini(", nrow(gini_long), "), GDP(", nrow(gdp_long),
    "), Occ.(", nrow(emp_long), "), Istr.(", nrow(educ_long), ")\n")


# ── 5. MERGE ─────────────────────────────────────────────────────────────────

griglia <- expand.grid(iso3 = PAESI_TARGET, anno = ANNI, stringsAsFactors = FALSE)

panel_df <- griglia |>
  left_join(y_long,    by = c("iso3","anno")) |>
  left_join(gini_long, by = c("iso3","anno")) |>
  left_join(gdp_long,  by = c("iso3","anno")) |>
  left_join(emp_long,  by = c("iso3","anno")) |>
  left_join(educ_long, by = c("iso3","anno")) |>
  arrange(iso3, anno)

cat("\nPanel completo:",
    nrow(panel_df), "obs |",
    n_distinct(panel_df$iso3), "paesi |",
    n_distinct(panel_df$anno), "anni\n")
cat("NA - Y:", sum(is.na(panel_df$y_emigrati)),
    " Gini:", sum(is.na(panel_df$gini)),
    " GDP:",  sum(is.na(panel_df$gdp_growth)),
    " Occ:",  sum(is.na(panel_df$emp_ratio)),
    " Istr:", sum(is.na(panel_df$educ_sec)), "\n\n")


# ── 6. DUMMY EVENTI ──────────────────────────────────────────────────────────
#
#  Razionale delle scelte:
#  - covid            : lockdown 2020-21, blocco migrazioni globali
#  - brexit           : dal referendum 2016, incertezza per i lavoratori EU in UK
#  - venezuela_crisis : dal 2017, iperinflazione >1000%, collasso economico
#  - argentina_crisis : dal 2018, crisi valutaria, piano FMI, svalutazione 50%
#  - china_lockdown   : 2022, politica COVID-zero prolungata, expat rientrati

panel_df <- panel_df |>
  mutate(
    covid            = as.integer(anno %in% c(2020, 2021)),
    brexit           = as.integer(iso3 == "GBR" & anno >= 2016),
    venezuela_crisis = as.integer(iso3 == "VEN" & anno >= 2017),
    argentina_crisis = as.integer(iso3 == "ARG" & anno >= 2018),
    china_lockdown   = as.integer(iso3 == "CHN" & anno == 2022)
  )


# ── 7. INTERPOLAZIONE LINEARE (Gini ed Educazione) ───────────────────────────
#  Il Gini World Bank e i dati educazione vengono aggiornati ogni 2-3 anni.
#  Usiamo na.approx() di zoo per interpolazione lineare intra-paese.
#  Per usare solo osservazioni complete (list-wise), commenta questo blocco.

panel_df <- panel_df |>
  group_by(iso3) |>
  arrange(anno) |>
  mutate(
    gini     = na.approx(gini,     na.rm = FALSE, rule = 2),
    educ_sec = na.approx(educ_sec, na.rm = FALSE, rule = 2)
  ) |>
  ungroup()

cat("NA dopo interpolazione - Gini:", sum(is.na(panel_df$gini)),
    " Istruzione:", sum(is.na(panel_df$educ_sec)), "\n\n")


# ── 8. DATASET FINALE ────────────────────────────────────────────────────────

panel_model_df <- panel_df |>
  filter(!is.na(y_emigrati), !is.na(gdp_growth)) |>
  mutate(log_y = log(y_emigrati + 1))

cat("Osservazioni nel modello:", nrow(panel_model_df),
    "| Paesi:", n_distinct(panel_model_df$iso3), "\n\n")

pdata <- pdata.frame(panel_model_df, index = c("iso3", "anno"))


# ── 9. MODELLO FE TWO-WAY ────────────────────────────────────────────────────
#
#  log(Y_it) = alpha_i + lambda_t
#            + b1*Gini_it + b2*Educ_it + b3*GDP_it + b4*Emp_it
#            + d1*covid_t + d2*brexit_it + d3*venezuela_it
#            + d4*argentina_it + d5*china_it + e_it

formula_fe <- log_y ~ gini + educ_sec + gdp_growth + emp_ratio +
  covid + brexit + venezuela_crisis + argentina_crisis + china_lockdown

fe_model <- plm(formula_fe, data = pdata, effect = "twoways", model = "within")


# ── 10. OUTPUT PRINCIPALE ────────────────────────────────────────────────────

cat("=================================================================\n")
cat("        MODELLO PANEL - EFFETTI FISSI TWO-WAY\n")
cat("=================================================================\n\n")
print(summary(fe_model))

# F-test: FE vs Pooled OLS
pooled_model <- plm(formula_fe, data = pdata, model = "pooling")
cat("\n--- F-test: Effetti Fissi vs Pooled OLS ---\n")
print(pFtest(fe_model, pooled_model))


# ── 11. SE ROBUSTI (cluster per paese) ───────────────────────────────────────

cat("\n=================================================================\n")
cat("   COEFFICIENTI CON SE ROBUSTI (cluster per paese)\n")
cat("=================================================================\n\n")
coef_robust <- coeftest(fe_model,
                        vcov = vcovHC(fe_model, type = "HC1", cluster = "group"))
print(coef_robust)


# ── 12. TEST DIAGNOSTICI ─────────────────────────────────────────────────────

cat("\n--- Test autocorrelazione seriale (Breusch-Godfrey) ---\n")
tryCatch(print(pbgtest(fe_model)), error = function(e) cat("N/D:", e$message, "\n"))

cat("\n--- Test dipendenza cross-sezionale (Pesaran CD) ---\n")
tryCatch(print(pcdtest(fe_model, test = "cd")), error = function(e) cat("N/D:", e$message, "\n"))

# Test di Hausman: FE vs RE
re_model <- tryCatch(
  plm(formula_fe, data = pdata, effect = "twoways", model = "random"),
  error = function(e) { cat("RE non stimabile:", e$message, "\n"); NULL }
)
if (!is.null(re_model)) {
  cat("\n--- Test di Hausman (FE vs RE) ---\n")
  print(phtest(fe_model, re_model))
}


# ── 13. GRAFICI ───────────────────────────────────────────────────────────────

## 13a. Andamento Y per paese
p1 <- ggplot(panel_model_df, aes(x = anno, y = log_y, colour = iso3, group = iso3)) +
  geom_line(linewidth = 0.8) + geom_point(size = 1.5) +
  scale_x_continuous(breaks = ANNI) +
  labs(title   = "Emigrati italiani con alta istruzione (log)",
       x = "Anno", y = "log(emigrati + 1)", colour = "Paese",
       caption = "Fonte: ISTAT Tavola 12 - Cancellazioni, colonna 'alto'") +
  theme_minimal(base_size = 11) +
  theme(axis.text.x = element_text(angle = 45, hjust = 1))
print(p1)

## 13b. Coefficienti con CI robusti
coef_df <- data.frame(
  variabile = rownames(coef_robust),
  stima     = coef_robust[, 1],
  se        = coef_robust[, 2],
  stringsAsFactors = FALSE
) |>
  mutate(ci_lo = stima - 1.96*se, ci_hi = stima + 1.96*se,
         sig   = ifelse(abs(stima/se) > 1.96, "p < 0.05", "n.s."))

p2 <- ggplot(coef_df, aes(x = reorder(variabile, stima), y = stima, colour = sig)) +
  geom_point(size = 3) +
  geom_errorbar(aes(ymin = ci_lo, ymax = ci_hi), width = 0.25, linewidth = 0.8) +
  geom_hline(yintercept = 0, linetype = "dashed") +
  coord_flip() +
  scale_colour_manual(values = c("p < 0.05" = "#d73027", "n.s." = "#999999")) +
  labs(title = "Coefficienti stimati - FE Two-Way (SE robusti)",
       x = NULL, y = "Stima (su log Y)", colour = NULL) +
  theme_minimal(base_size = 11)
print(p2)

## 13c. Residui vs fitted
resid_df <- data.frame(fitted = as.numeric(fitted(fe_model)),
                       res    = as.numeric(residuals(fe_model)))
p3 <- ggplot(resid_df, aes(x = fitted, y = res)) +
  geom_point(alpha = 0.6, colour = "#2c7fb8") +
  geom_hline(yintercept = 0, linetype = "dashed", colour = "red") +
  labs(title = "Residui vs Valori Adattati", x = "Fitted", y = "Residui") +
  theme_minimal(base_size = 11)
print(p3)

cat("\n=================================================================\n")
cat("  Script completato.\n")
cat("=================================================================\n")
```

# Commento del risultato 


