---
title: "Analisi Econometrica della Fuga di Cervelli"
subtitle: "Determinanti e Impatti sui Sistemi d'Innovazione"
author: ""
date: last-modified
lang: it
format:
  pdf:
    toc: true
    number-sections: true
    colorlinks: true
    geometry:
      - top=30mm
      - left=25mm
      - right=25mm
      - bottom=30mm
    papersize: a4
    header-includes: |
      \usepackage{booktabs}
      \usepackage{caption}
---

# Introduzione
Il fenomeno della fuga di cervelli rappresenta una sfida strutturale per l'economia. In questo report analizziamo i dati recenti utilizzando modelli di regressione lineare.

# Definizione formale della fuga di cervelli
\begin{center}

"Brain drain refers to the permanent emigration or outflow of skilled and talented individuals from their home regions to seek better opportunities and prospects elsewhere. (European Commission, 2023)"

\end{center}



# Analisi descrittiva dei Dati Italiani
\begin{center}
Di seguito carichiamo i grafici su occupazione e flussi migratori di italiani con alto livello di istruzione
\end{center}


## Tassi di occupazione negli anni 



## Flussi negli anni
```{r}
#| label: grafico-iscritti-totale
#| fig-width: 8
#| fig-height: 5

library(tidyverse)
library(readxl)
library(ggplot2)
library(scales)

percorso_file <- "tavola12_serie_istr.xlsx"

raw <- read_excel(percorso_file, sheet = "Tavola12", col_names = FALSE)

anni     <- 2013:2024
cols_alto <- 2 + (seq_along(anni) - 1) * 4 + 2 

riga26   <- as.numeric(raw[26, cols_alto])

dati <- tibble(
  anno  = anni,
  n     = riga26
)

p_iscritti <- ggplot(dati, aes(x = factor(anno), y = n)) +
  geom_col(fill = "#378ADD", width = 0.7) +
  geom_text(
    aes(label = scales::label_number(big.mark = ".", decimal.mark = ",")(n)),
    vjust = -0.5,
    size  = 3.5,
    color = "grey30"
  ) +
  scale_y_continuous(
    labels   = scales::label_number(big.mark = ".", decimal.mark = ","),
    limits   = c(0, max(dati$n) * 1.12),
    expand   = expansion(mult = c(0, 0))
  ) +
  labs(
    title    = "Italiani con alta istruzione iscritti all'estero – Totale",
    subtitle = "Tavola 12 ISTAT · Riga Totale ISCRIZIONI · Colonna istruzione alta · Anni 2013–2024",
    caption  = "Fonte: ISTAT – Demo.istat.it, Tavola 12 (2024 provvisorio)",
    x        = NULL,
    y        = "Numero di persone (istruzione alta)"
  ) +
  theme_minimal(base_size = 13) +
  theme(
    plot.title      = element_text(face = "bold", size = 15, margin = margin(b = 4)),
    plot.subtitle   = element_text(colour = "grey40", size = 10, margin = margin(b = 12)),
    plot.caption    = element_text(colour = "grey55", size = 9,  margin = margin(t = 10)),
    axis.text.x     = element_text(size = 11),
    panel.grid.major.x = element_blank(),
    panel.grid.minor   = element_blank(),
    plot.margin     = margin(16, 16, 12, 16)
  )

p_iscritti
```

## Flussi per destivazione e anni 
```{r}
#| label: grafico-iscritti-paesi
#| fig-width: 10
#| fig-height: 6.5

riga_iscrizioni   <- which(apply(raw, 1, function(r) any(grepl("^ISCRIZIONI$",   r, ignore.case = TRUE))))
riga_cancellazioni <- which(apply(raw, 1, function(r) any(grepl("^CANCELLAZIONI$", r, ignore.case = TRUE))))

estrai_sezione <- function(df, riga_inizio, riga_fine = nrow(df)) {
  blocco <- df[(riga_inizio + 1):(riga_fine - 1), ]
  blocco <- blocco[!grepl("^totale$", blocco[[1]], ignore.case = TRUE), ]
  blocco <- blocco[!is.na(blocco[[1]]) & nchar(trimws(blocco[[1]])) > 0, ]
  paesi <- trimws(blocco[[1]])
  alto_cols <- 2 + (seq_along(anni) - 1) * 4 + 2 
  mat <- blocco[, alto_cols, drop = FALSE]
  mat <- mutate_all(as.data.frame(mat), as.numeric)
  colnames(mat) <- anni
  mat$paese <- paesi
  pivot_longer(mat, cols = -paese, names_to = "anno", values_to = "n") |>
    mutate(anno = as.integer(anno)) |>
    filter(!is.na(n))
}

riga_sep <- riga_cancellazioni - 2  

iscrizioni    <- estrai_sezione(raw, riga_iscrizioni,    riga_fine = riga_sep) |> mutate(tipo = "Iscrizioni")
cancellazioni <- estrai_sezione(raw, riga_cancellazioni, riga_fine = nrow(raw)) |> mutate(tipo = "Cancellazioni")

dati_completi <- bind_rows(iscrizioni, cancellazioni)

top_paesi <- iscrizioni |>
  group_by(paese) |>
  summarise(totale = sum(n, na.rm = TRUE)) |>
  filter(!grepl("altri|totale", paese, ignore.case = TRUE)) |>
  slice_max(totale, n = 12) |>
  pull(paese)

dati_filt <- dati_completi |>
  filter(tipo == "Iscrizioni", paese %in% top_paesi) |>
  mutate(paese = factor(paese, levels = top_paesi))

n_paesi  <- length(top_paesi)
palette  <- setNames(
  c("#378ADD","#D85A30","#1D9E75","#D4537E","#BA7517","#7F77DD", "#C0C0C0", "#dfe44f", "#ff7f00", "#9467bd", "#8c564b", "#e377c2")
  [seq_len(n_paesi)],top_paesi)
tipi_linea <- setNames(
  rep(c("solid","dashed","dotted"), length.out = n_paesi),
  top_paesi
)

p_paesi <- ggplot(dati_filt, aes(x = anno, y = n, colour = paese, linetype = paese)) +
  geom_line(linewidth = 0.9) +
  geom_point(size = 2.2) +
  annotate("rect",
           xmin = 2019.5, xmax = 2021.5, ymin = -Inf, ymax = Inf,
           fill = "#d90429", alpha = 0.06) +
  annotate("text", x = 2020.5, y = max(dati_filt$n, na.rm = TRUE) * 0.97,
           label = "Covid-19", size = 3, colour = "#d90429", fontface = "bold") +
  annotate("rect",
           xmin = 2016.5, xmax = 2019.5, ymin = -Inf, ymax = Inf,
           fill = "#00247D", alpha = 0.04) +
  annotate("text", x = 2018.5, y = max(dati_filt$n, na.rm = TRUE) * 0.97,
           label = "Brexit", size = 3, colour = "#00247D", fontface = "bold") +
  scale_colour_manual(values = palette) +
  scale_linetype_manual(values = tipi_linea) +
  scale_x_continuous(breaks = 2013:2024) +
  scale_y_continuous(
    labels = scales::label_number(big.mark = ".", decimal.mark = ","),
    limits = c(0, NA),
    expand = expansion(mult = c(0, 0.06))
  ) +
  labs(
    title    = "Dove vanno gli italiani con alta istruzione",
    subtitle = "Iscritti per trasferimento di residenza all'estero · Istruzione alta · per paese di destinazione",
    caption  = "Fonte: ISTAT – Demo.istat.it, Tavola 12 (2024 provvisorio)",
    x        = NULL,
    y        = "Numero di italiani emigrati con alta istruzione",
    colour   = NULL,
    linetype = NULL
  ) +
  theme_minimal(base_size = 13) +
  theme(
    plot.title        = element_text(face = "bold", size = 15, margin = margin(b = 4)),
    plot.subtitle     = element_text(colour = "grey40", size = 11, margin = margin(b = 12)),
    plot.caption      = element_text(colour = "grey55", size = 9,  margin = margin(t = 10)),
    legend.position   = "bottom",
    legend.key.width  = unit(1.8, "cm"),
    axis.text.x       = element_text(angle = 45, hjust = 1, size = 10),
    panel.grid.minor  = element_blank(),
    panel.grid.major.x = element_line(colour = "grey90"),
    plot.margin       = margin(16, 16, 12, 16)
  ) +
  guides(colour   = guide_legend(nrow = 2),
         linetype = guide_legend(nrow = 2))

p_paesi
```


## Identidicazione dei fattori causali della fuga di cervelli

I regressori della variabile dipendente (fuga di cervelli) sono stati
identificati in:

\begin{itemize}
  \item Istruzione
  \item Occupazione generale 
  \item Disuguaglianza (indice di Gini)
  \item Crescita percentuale del PIL pro capite
\end{itemize}

# 
\begin{center}
*Modelli panel di confronto dei regressori nei vari Paesi*
\end{center}

## Confronto istruzione per ogni Paese-i
```{r}
# modello panel per saggiare la differenza tra livelli di istruzione

# 1. Caricamento librerie
library(tidyverse)

# 2. Caricamento e pulizia dati
dati_raw <- read.csv("Livello di istruzione.csv")

# 2. Pivot usando le posizioni se i nomi falliscono
dati_long <- dati_raw %>%
  pivot_longer(
    # Seleziona tutte le colonne tranne le prime 4
    cols = -(1:4), 
    names_to = "year",
    values_to = "education_level"
  ) %>%
  mutate(
    # Estrae l'anno in modo più pulito
    year = as.numeric(stringr::str_extract(year, "\\d{4}")),
    education_level = as.numeric(education_level)
  ) %>%
  # Rinominia la colonna del paese basandosi sulla posizione per sicurezza
  rename(country = 1) %>% 
  filter(!is.na(year), !is.na(education_level))

# 3. Costruzione del modello Panel (Two-Way Fixed Effects)
# Nota: L'uso di factor(country) e factor(year) stima gli effetti fissi per entità e tempo
model_fe <- lm(education_level ~ factor(country) + factor(year), data = dati_long)

# Carichiamo la libreria per una visualizzazione pulita
library(tidyverse)

# 1. Creazione del dataframe con i tuoi risultati
tabella_risultati <- data.frame(
  Variabile = c(
    "Brasile", "Cina", "Francia", "Germania", "Paesi Bassi", 
    "Spagna", "Svizzera", "Regno Unito", "Stati Uniti", "Venezuela",
    "Anno 2014", "Anno 2015", "Anno 2016", "Anno 2017", "Anno 2018", 
    "Anno 2019", "Anno 2020", "Anno 2021", "Anno 2022", "Anno 2023", "Anno 2024"
  ),
  Coefficiente = c(
    -24.95, -14.86, -0.37, 9.96, 4.13, -7.52, 10.68, 14.20, 9.52, -17.82,
    0.90, 2.27, 3.09, 3.45, 3.36, 4.78, 4.59, 5.71, 5.97, 6.10, 4.62
  ),
  Significativita = c(
    "Sì (***)", "Sì (***)", "No", "Sì (***)", "Sì (***)", "Sì (***)", "Sì (***)", "Sì (***)", "Sì (***)", "Sì (***)",
    "No", "Sì (*)", "Sì (**)", "Sì (**)", "Sì (**)", "Sì (***)", "Sì (***)", "Sì (***)", "Sì (***)", "Sì (***)", "Sì (*)"
  )
)

# 2. Aggiunta della colonna con la spiegazione empirica
tabella_risultati <- tabella_risultati %>%
  mutate(Spiegazione = case_when(
    grepl("Anno", Variabile) ~ paste("Rispetto al 2013, il livello globale di istruzione è aumentato di", Coefficiente, "punti."),
    TRUE ~ paste("Rispetto al Belgio, questo paese ha mediamente il", Coefficiente, "% in più/meno di istruiti.")
  ))

# Visualizzazione della tabella
print(tabella_risultati)
```

## Confronto occupazione per ogni Paese-i
```{r}
# modello panel per saggiare la differenza tra livelli di istruzione
# 1. Caricamento librerie
library(tidyverse)

# 2. Caricamento e pulizia dati occupazione
dati_raw <- read.csv("occupazionevero3.csv")

dati_occ_long <- dati_occ_raw %>%
  pivot_longer(
    cols = contains("[YR"), 
    names_to = "year", 
    values_to = "employment_rate"
  ) %>%
  mutate(
    year = as.numeric(gsub("\\[YR|\\]", "", str_extract(year, "\\[YR\\d{4}\\]"))),
    employment_rate = as.numeric(employment_rate),
    country = `Country Name`
  ) %>%
  filter(!is.na(employment_rate))

# 3. Costruzione del modello Panel (Two-Way Fixed Effects)
# Qui il Belgio e il 2013 rimarranno i termini di riferimento (baseline)
model_occ_fe <- lm(employment_rate ~ factor(country) + factor(year), data = dati_occ_long)

# 4. Estrazione automatica dei risultati in tabella
# Invece di scriverli a mano, usiamo 'broom' per rendere tutto automatico
library(broom)

tabella_occupazione <- tidy(model_occ_fe) %>%
  select(term, estimate, p.value) %>%
  mutate(
    Significativita = case_when(
      p.value < 0.001 ~ "Sì (***)",
      p.value < 0.01  ~ "Sì (**)",
      p.value < 0.05  ~ "Sì (*)",
      TRUE            ~ "No"
    ),
    Spiegazione = case_when(
      grepl("year", term) ~ paste("Rispetto al 2013, l'occupazione globale è cambiata di", round(estimate, 2), "punti."),
      grepl("country", term) ~ paste("Rispetto al Belgio, questo paese ha mediamente il", round(estimate, 2), "% di occupati in più/meno."),
      TRUE ~ "Intercetta (Base: Belgio nel 2013)"
    )
  )

# Visualizzazione
print(tabella_occupazione)
```

## Confronto indice di Gini per ogni Paese-i
```{r}
library(tidyverse)
library(broom)

# 1. Caricamento dati
dati_multi <- read.csv("Indicatori GIni, DIsoccuazione, GDP, GDP Pro Capite ecc World Data Bank.csv", check.names = FALSE)

# Funzione migliorata: pulisce e controlla se ci sono abbastanza dati
prepara_panel_sicuro <- function(df, nome_serie) {
  temp <- df %>%
    filter(`Series Name` == nome_serie) %>%
    pivot_longer(
      cols = contains("[YR"),
      names_to = "year",
      values_to = "value"
    ) %>%
    mutate(
      year = as.numeric(gsub("\\[YR|\\]", "", str_extract(year, "\\[YR\\d{4}\\]"))),
      value = as.numeric(value),
      country = `Country Name`
    ) %>%
    filter(!is.na(value))
  
  # Controllo critico: abbiamo almeno 2 paesi e 2 anni?
  if(length(unique(temp$country)) < 2 || length(unique(temp$year)) < 2) {
    stop(paste("Errore: La serie", nome_serie, "ha dati insufficienti per un modello panel (serve più di un paese/anno)."))
  }
  return(temp)
}

# --- MODELLO 1: INDICE DI GINI ---
# Usa il nome esatto "Gini index"
data_gini <- prepara_panel_sicuro(dati_multi, "Gini index")
model_gini <- lm(value ~ factor(country) + factor(year), data = data_gini)

# --- MODELLO 2: PIL PRO CAPITE ---
# Usa il nome esatto "GDP per capita growth (annual %)"
data_gdp <- prepara_panel_sicuro(dati_multi, "GDP per capita growth (annual %)")
model_gdp <- lm(value ~ factor(country) + factor(year), data = data_gdp)

# 2. Visualizzazione Risultati
summary(model_gini)
summary(model_gdp)


library(tidyverse)
library(broom)

# --- 1. TABELLA RIASSUNTIVA: INDICE DI GINI ---
tabella_gini_clean <- tidy(model_gini) %>%
  select(term, estimate, p.value) %>%
  mutate(
    Significativita = case_when(
      p.value < 0.001 ~ "Sì (***)",
      p.value < 0.01  ~ "Sì (**)",
      p.value < 0.05  ~ "Sì (*)",
      TRUE            ~ "No"
    ),
    Spiegazione = case_when(
      grepl("year", term) ~ paste("Rispetto al 2013, la disuguaglianza globale è variata di", round(estimate, 2), "punti."),
      grepl("country", term) ~ paste("Rispetto agli USA, questo paese ha un Gini di", round(estimate, 2), "punti diverso."),
      TRUE ~ "Punto di riferimento (USA, 2013)"
    )
  )

# --- 2. TABELLA RIASSUNTIVA: PIL PRO CAPITE (Crescita %) ---
tabella_gdp_clean <- tidy(model_gdp) %>%
  select(term, estimate, p.value) %>%
  mutate(
    Significativita = case_when(
      p.value < 0.001 ~ "Sì (***)",
      p.value < 0.01  ~ "Sì (**)",
      p.value < 0.05  ~ "Sì (*)",
      TRUE            ~ "No"
    ),
    Spiegazione = case_when(
      grepl("year", term) ~ paste("Rispetto al 2013, la crescita media globale è variata del", round(estimate, 2), "%."),
      grepl("country", term) ~ paste("Rispetto agli USA, questo paese cresce mediamente il", round(estimate, 2), "% in più/meno."),
      TRUE ~ "Punto di riferimento (USA, 2013)"
    )
  )

# --- Visualizzazione ---
print("--- TABELLA INDICE DI GINI ---")
print(tabella_gini_clean)

```


## Confronto Pil pro-capite per ogni Paese-i

```{r}
print("--- TABELLA CRESCITA PIL PRO CAPITE ---")
print(tabella_gdp_clean)
```


# Modello di regressione esplicativo della fuga - struttura

```{=tex}
\[ 
y_{it} = \alpha + \beta X_{it} + \mu_i + \lambda_t + \varepsilon_{it}
\]

\begin{itemize}
\item $y_{it}$: flusso di migranti verso il Paese $i$ al tempo $t$
\item $X_{it}$: variabile che al tempo $t$ influenza la fuga di cervelli verso il Paese $i$
\item $\mu_i$: componente (costante nel tempo) non osservabile che influenza la fuga verso il Paese $i$ 
\item $\lambda_t$: componente al tempo $t$ che influenza in generale la fuga di cervelli
\item $\varepsilon_{it}$: componente casuale, non spiegata dal modello per ogni Paese $i$ al tempo $t$
\end{itemize}
```


# Applicazione del modello ai dati 
```{r}
# =============================================================================
#  FUGA DEI CERVELLI — Modello di Regressione Panel a Effetti Fissi
#  Autori: Soddu, Nassih, Parentela, Trebbi, Zanirato
#
#  Variabile dipendente (Y):
#    Emigrati italiani con alta istruzione verso i paesi target
#    Fonte: ISTAT Tavola 12 — sezione CANCELLAZIONI, colonna "alto"
#
#  Regressori (X, indicizzati per paese e anno):
#    gini       — Indice di Gini
#    educ_sec   — % pop. 25+ con almeno istruzione secondaria
#    gdp_growth — Crescita del PIL (% annua)
#    emp_ratio  — Tasso di occupazione 15+ (%)
#
#  Effetti fissi: paese + anno (two-way within estimator)
#
#  Dummy eventi:
#    covid            — 2020–2021, tutti i paesi
#    brexit           — GBR dal 2016 (referendum)
#    venezuela_crisis — VEN dal 2017 (iperinflazione/collasso)
#    argentina_crisis — ARG dal 2018 (crisi valutaria/FMI)
#    china_lockdown   — CHN anno 2022 (COVID-zero)
# =============================================================================


# ── 0. Pacchetti ─────────────────────────────────────────────────────────────

pkgs <- c("readxl","dplyr","tidyr","stringr","plm","lmtest","sandwich","ggplot2","zoo","tibble")
for (p in pkgs) if (!requireNamespace(p, quietly = TRUE)) install.packages(p)

library(readxl); library(dplyr); library(tidyr); library(stringr)
library(plm);    library(lmtest); library(sandwich); library(ggplot2)
library(zoo);    library(tibble)


# ── 1. PERCORSI FILE ─────────────────────────────────────────────────────────
# Modifica se i file si trovano in una sottocartella (es. "data/tavola12_serie_istr.xlsx")

PATH_TAVOLA12   <- "tavola12_serie_istr.xlsx"
PATH_INDICATORI <- "Indicatori GIni, DIsoccuazione, GDP, GDP Pro Capite ecc World Data Bank.csv"
PATH_OCCUPAZ    <- "occupazionevero3.csv"
PATH_ISTRUZ     <- "Livello di istruzione.csv"

ANNI          <- 2013:2024
PAESI_TARGET  <- c("USA","GBR","ESP","NLD","DEU","FRA","CHN","BRA","BEL","ARG","VEN","CHE")


# ── 2. VARIABILE DIPENDENTE: TAVOLA 12 ───────────────────────────────────────
#
#  Struttura NOTA del foglio "Tavola12" (59 colonne, 84 righe):
#    Riga  1  : titolo
#    Riga  2  : anni (celle unite: 2013 in col 2, 2014 in col 6, ...)
#    Riga  3  : sotto-intestazioni (basso / medio / alto / totale) x 12 anni
#    Riga  4  : "ISCRIZIONI"
#    Righe 5-25  : paesi (iscrizioni)
#    Riga 26  : Totale iscrizioni
#    Riga 28  : intestazione anni (ripetuta)
#    Riga 29  : sotto-intestazioni (ripetute)
#    Riga 30  : "CANCELLAZIONI"
#    Righe 31-51 : paesi (cancellazioni)
#    Riga 52  : Totale cancellazioni
#
#  Colonne "alto" per anno (1-indexed): 4, 8, 12, ..., 48
#  (3a colonna di ogni blocco da 4, a partire dalla col 2)
# -----------------------------------------------------------------------------

raw_xl <- read_excel(PATH_TAVOLA12, sheet = "Tavola12", col_names = FALSE)

# Indici 0-based per dplyr: col "alto" di ogni anno
# Anno 2013 -> colonna 4 (1-based) -> indice 4 in select (readxl usa nomi "...1","...2",...)
alto_cols_idx <- seq(4, by = 4, length.out = length(ANNI))   # 4,8,12,...,48

# Mappa nomi ISTAT -> ISO-3
paese_map <- c(
  "Germania"              = "DEU",
  "Regno Unito"           = "GBR",
  "Svizzera"              = "CHE",
  "Brasile"               = "BRA",
  "Francia"               = "FRA",
  "Stati Uniti d'America" = "USA",
  "Spagna"                = "ESP",
  "Argentina"             = "ARG",
  "Venezuela"             = "VEN",
  "Belgio"                = "BEL",
  "Paesi Bassi"           = "NLD",
  "Cina"                  = "CHN"
)

# Righe 31-51 = dati CANCELLAZIONI (R indicizza da 1, raw_xl riga 31 = Excel riga 31)
canc_raw <- raw_xl[31:51, ]

# Seleziona col 1 (nome paese) + colonne "alto"
canc_sel <- canc_raw[, c(1, alto_cols_idx)]
names(canc_sel) <- c("paese", as.character(ANNI))

y_long <- canc_sel |>
  filter(paese %in% names(paese_map)) |>
  mutate(iso3 = paese_map[paese]) |>
  select(iso3, as.character(ANNI)) |>
  pivot_longer(-iso3, names_to = "anno", values_to = "y_emigrati") |>
  mutate(
    anno       = as.integer(anno),
    y_emigrati = suppressWarnings(as.numeric(y_emigrati))
  ) |>
  filter(!is.na(y_emigrati))

cat("Y caricato:", nrow(y_long), "osservazioni,",
    n_distinct(y_long$iso3), "paesi\n")
print(sort(unique(y_long$iso3)))


# ── 3. HELPER: World Bank wide -> long ───────────────────────────────────────

wb_to_long <- function(df, value_name, series_code) {
  anni_cols <- names(df)[str_detect(names(df), "\\[YR")]
  df |>
    filter(`Series Code` == series_code) |>
    select(`Country Code`, all_of(anni_cols)) |>
    pivot_longer(all_of(anni_cols), names_to = "anno", values_to = value_name) |>
    mutate(
      anno        = as.integer(str_extract(anno, "\\d{4}")),
      !!value_name := suppressWarnings(as.numeric(get(value_name))),
      iso3        = `Country Code`
    ) |>
    select(iso3, anno, all_of(value_name)) |>
    filter(!is.na(iso3), iso3 != "Country Code", anno %in% ANNI)
}


# ── 4. REGRESSORI ────────────────────────────────────────────────────────────

indicatori <- read.csv(PATH_INDICATORI, check.names = FALSE, stringsAsFactors = FALSE)
occ_raw    <- read.csv(PATH_OCCUPAZ,    skip = 1, check.names = FALSE, stringsAsFactors = FALSE)
istr_raw   <- read.csv(PATH_ISTRUZ,     skip = 1, check.names = FALSE, stringsAsFactors = FALSE)

gini_long  <- wb_to_long(indicatori, "gini",       "SI.POV.GINI")
gdp_long   <- wb_to_long(indicatori, "gdp_growth", "NY.GDP.MKTP.KD.ZG")
emp_long   <- wb_to_long(occ_raw,  "emp_ratio", "SL.EMP.TOTL.SP.ZS") |> distinct(iso3, anno, .keep_all = TRUE)
educ_long  <- wb_to_long(istr_raw, "educ_sec",  "SE.SEC.CUAT.LO.ZS") |> distinct(iso3, anno, .keep_all = TRUE)

cat("Regressori: Gini(", nrow(gini_long), "), GDP(", nrow(gdp_long),
    "), Occ.(", nrow(emp_long), "), Istr.(", nrow(educ_long), ")\n")


# ── 5. MERGE ─────────────────────────────────────────────────────────────────

griglia <- expand.grid(iso3 = PAESI_TARGET, anno = ANNI, stringsAsFactors = FALSE)

panel_df <- griglia |>
  left_join(y_long,    by = c("iso3","anno")) |>
  left_join(gini_long, by = c("iso3","anno")) |>
  left_join(gdp_long,  by = c("iso3","anno")) |>
  left_join(emp_long,  by = c("iso3","anno")) |>
  left_join(educ_long, by = c("iso3","anno")) |>
  arrange(iso3, anno)

cat("\nPanel completo:",
    nrow(panel_df), "obs |",
    n_distinct(panel_df$iso3), "paesi |",
    n_distinct(panel_df$anno), "anni\n")
cat("NA - Y:", sum(is.na(panel_df$y_emigrati)),
    " Gini:", sum(is.na(panel_df$gini)),
    " GDP:",  sum(is.na(panel_df$gdp_growth)),
    " Occ:",  sum(is.na(panel_df$emp_ratio)),
    " Istr:", sum(is.na(panel_df$educ_sec)), "\n\n")


# ── 6. DUMMY EVENTI ──────────────────────────────────────────────────────────
#
#  Razionale delle scelte:
#  - covid            : lockdown 2020-21, blocco migrazioni globali
#  - brexit           : dal referendum 2016, incertezza per i lavoratori EU in UK
#  - venezuela_crisis : dal 2017, iperinflazione >1000%, collasso economico
#  - argentina_crisis : dal 2018, crisi valutaria, piano FMI, svalutazione 50%
#  - china_lockdown   : 2022, politica COVID-zero prolungata, expat rientrati

panel_df <- panel_df |>
  mutate(
    covid            = as.integer(anno %in% c(2020, 2021)),
    brexit           = as.integer(iso3 == "GBR" & anno >= 2016),
    venezuela_crisis = as.integer(iso3 == "VEN" & anno >= 2017),
    argentina_crisis = as.integer(iso3 == "ARG" & anno >= 2018),
    china_lockdown   = as.integer(iso3 == "CHN" & anno == 2022)
  )


# ── 7. INTERPOLAZIONE LINEARE (Gini ed Educazione) ───────────────────────────
#  Il Gini World Bank e i dati educazione vengono aggiornati ogni 2-3 anni.
#  Usiamo na.approx() di zoo per interpolazione lineare intra-paese.
#  Per usare solo osservazioni complete (list-wise), commenta questo blocco.

panel_df <- panel_df |>
  group_by(iso3) |>
  arrange(anno) |>
  mutate(
    gini     = na.approx(gini,     na.rm = FALSE, rule = 2),
    educ_sec = na.approx(educ_sec, na.rm = FALSE, rule = 2)
  ) |>
  ungroup()

cat("NA dopo interpolazione - Gini:", sum(is.na(panel_df$gini)),
    " Istruzione:", sum(is.na(panel_df$educ_sec)), "\n\n")


# ── 8. DATASET FINALE ────────────────────────────────────────────────────────

panel_model_df <- panel_df |>
  filter(!is.na(y_emigrati), !is.na(gdp_growth)) |>
  mutate(log_y = log(y_emigrati + 1))

cat("Osservazioni nel modello:", nrow(panel_model_df),
    "| Paesi:", n_distinct(panel_model_df$iso3), "\n\n")

pdata <- pdata.frame(panel_model_df, index = c("iso3", "anno"))


# ── 9. MODELLO FE TWO-WAY ────────────────────────────────────────────────────
#
#  log(Y_it) = alpha_i + lambda_t
#            + b1*Gini_it + b2*Educ_it + b3*GDP_it + b4*Emp_it
#            + d1*covid_t + d2*brexit_it + d3*venezuela_it
#            + d4*argentina_it + d5*china_it + e_it

formula_fe <- log_y ~ gini + educ_sec + gdp_growth + emp_ratio +
  covid + brexit + venezuela_crisis + argentina_crisis + china_lockdown

fe_model <- plm(formula_fe, data = pdata, effect = "twoways", model = "within")


# ── 10. OUTPUT PRINCIPALE ────────────────────────────────────────────────────

cat("=================================================================\n")
cat("        MODELLO PANEL - EFFETTI FISSI TWO-WAY\n")
cat("=================================================================\n\n")
print(summary(fe_model))

# F-test: FE vs Pooled OLS
pooled_model <- plm(formula_fe, data = pdata, model = "pooling")
cat("\n--- F-test: Effetti Fissi vs Pooled OLS ---\n")
print(pFtest(fe_model, pooled_model))


# ── 11. SE ROBUSTI (cluster per paese) ───────────────────────────────────────

cat("\n=================================================================\n")
cat("   COEFFICIENTI CON SE ROBUSTI (cluster per paese)\n")
cat("=================================================================\n\n")
coef_robust <- coeftest(fe_model,
                        vcov = vcovHC(fe_model, type = "HC1", cluster = "group"))
print(coef_robust)


# ── 12. TEST DIAGNOSTICI ─────────────────────────────────────────────────────

cat("\n--- Test autocorrelazione seriale (Breusch-Godfrey) ---\n")
tryCatch(print(pbgtest(fe_model)), error = function(e) cat("N/D:", e$message, "\n"))

cat("\n--- Test dipendenza cross-sezionale (Pesaran CD) ---\n")
tryCatch(print(pcdtest(fe_model, test = "cd")), error = function(e) cat("N/D:", e$message, "\n"))

# Test di Hausman: FE vs RE
re_model <- tryCatch(
  plm(formula_fe, data = pdata, effect = "twoways", model = "random"),
  error = function(e) { cat("RE non stimabile:", e$message, "\n"); NULL }
)
if (!is.null(re_model)) {
  cat("\n--- Test di Hausman (FE vs RE) ---\n")
  print(phtest(fe_model, re_model))
}


# ── 13. GRAFICI ───────────────────────────────────────────────────────────────

## 13a. Andamento Y per paese
p1 <- ggplot(panel_model_df, aes(x = anno, y = log_y, colour = iso3, group = iso3)) +
  geom_line(linewidth = 0.8) + geom_point(size = 1.5) +
  scale_x_continuous(breaks = ANNI) +
  labs(title   = "Emigrati italiani con alta istruzione (log)",
       x = "Anno", y = "log(emigrati + 1)", colour = "Paese",
       caption = "Fonte: ISTAT Tavola 12 - Cancellazioni, colonna 'alto'") +
  theme_minimal(base_size = 11) +
  theme(axis.text.x = element_text(angle = 45, hjust = 1))
print(p1)

## 13b. Coefficienti con CI robusti
coef_df <- data.frame(
  variabile = rownames(coef_robust),
  stima     = coef_robust[, 1],
  se        = coef_robust[, 2],
  stringsAsFactors = FALSE
) |>
  mutate(ci_lo = stima - 1.96*se, ci_hi = stima + 1.96*se,
         sig   = ifelse(abs(stima/se) > 1.96, "p < 0.05", "n.s."))

p2 <- ggplot(coef_df, aes(x = reorder(variabile, stima), y = stima, colour = sig)) +
  geom_point(size = 3) +
  geom_errorbar(aes(ymin = ci_lo, ymax = ci_hi), width = 0.25, linewidth = 0.8) +
  geom_hline(yintercept = 0, linetype = "dashed") +
  coord_flip() +
  scale_colour_manual(values = c("p < 0.05" = "#d73027", "n.s." = "#999999")) +
  labs(title = "Coefficienti stimati - FE Two-Way (SE robusti)",
       x = NULL, y = "Stima (su log Y)", colour = NULL) +
  theme_minimal(base_size = 11)
print(p2)

## 13c. Residui vs fitted
resid_df <- data.frame(fitted = as.numeric(fitted(fe_model)),
                       res    = as.numeric(residuals(fe_model)))
p3 <- ggplot(resid_df, aes(x = fitted, y = res)) +
  geom_point(alpha = 0.6, colour = "#2c7fb8") +
  geom_hline(yintercept = 0, linetype = "dashed", colour = "red") +
  labs(title = "Residui vs Valori Adattati", x = "Fitted", y = "Residui") +
  theme_minimal(base_size = 11)
print(p3)

cat("\n=================================================================\n")
cat("  Script completato.\n")
cat("=================================================================\n")
```

# Commento del risultato 


